---
title: "Bootstrap y remuestreo"
output: html_document
---

```{r setup, include=FALSE}
knitr::opts_chunk$set(echo = TRUE, eval = FALSE, message = FALSE, warning = FALSE)
```

# ¿Cuándo abro este archivo?

Cuando el enunciado menciona bootstrap, remuestreo, intervalos de confianza, diferencia de medias o permutaciones.

```text
Una muestra                    -> bootstrap del estadístico
Personas distintas             -> muestras independientes
Mismas personas / antes-después -> diferencias individuales
Reordenar valores bajo H0       -> permutación
```

# Preparación común

```{r datos}
datos <- read.csv("DatosPEP.csv")

set.seed(21336)
muestra <- datos[sample(nrow(datos), 300), ]
```

# Caso A: bootstrap de una muestra

## Reconocer

Una variable y piden un IC para su media, error estándar o sesgo mediante remuestras con reposición.

```{r bootstrap-una}
library(boot)

valores <- muestra$hab_dig

media_boot <- function(valores, indices) {
  mean(valores[indices])
}

set.seed(21336)

dist_bt <- boot(
  data = valores,
  statistic = media_boot,
  R = 1999
)

print(dist_bt)

boot.ci(
  dist_bt,
  conf = 0.95,
  type = c("norm", "perc", "bca")
)
```

Mira `original`, `bias`, `std. error` y los límites del IC. Frase:

> Mediante 1999 remuestras bootstrap se obtuvo el IC del 95% para la media de `hab_dig` mostrado en el output.

# Caso B: dos muestras independientes

## Reconocer

```text
personas distintas
-> muestras independientes
-> diferencia de medias
-> bootstrap estratificado por grupo
```

Aquí se define A = `sexo == 0`, B = `sexo == 1` y el estadístico es A-B.

## Hipótesis

**Bilateral**

\[
H_0:\mu_A-\mu_B=0
\qquad
H_A:\mu_A-\mu_B\neq0
\]

**Unilateral mayor**

\[
H_0:\mu_A-\mu_B=0
\qquad
H_A:\mu_A-\mu_B>0
\]

**Unilateral menor**

\[
H_0:\mu_A-\mu_B=0
\qquad
H_A:\mu_A-\mu_B<0
\]

## Código mínimo e IC bilateral

```{r bootstrap-dos}
library(dplyr)
library(purrr)
library(rsample)

A <- muestra$hab_dig[muestra$sexo == 0]
B <- muestra$hab_dig[muestra$sexo == 1]

datos_largos <- data.frame(
  grupo = factor(
    c(rep("A", length(A)), rep("B", length(B))),
    levels = c("A", "B")
  ),
  valor = c(A, B)
)

dif_dos_medias <- function(remuestra, ...) {
  analysis(remuestra) |>
    group_by(grupo) |>
    summarise(
      n = n(),
      m = mean(valor),
      v = var(valor),
      .groups = "drop"
    ) |>
    summarise(
      term = "Dif. 2 medias",
      estimate = m[1] - m[2],
      std.error = sqrt(sum(v / n))
    )
}

set.seed(21336)

remuestras <- bootstraps(
  datos_largos,
  times = 1999,
  strata = grupo,
  apparent = TRUE
)

dist_bt <- remuestras |>
  mutate(stats = map(splits, dif_dos_medias))

alfa <- 0.05

ic_t <- dist_bt |> int_t(statistics = stats, alpha = alfa)
ic_p <- dist_bt |> int_pctl(statistics = stats, alpha = alfa)
ic_bca <- dist_bt |>
  int_bca(
    statistics = stats,
    alpha = alfa,
    .fn = dif_dos_medias
  )

bind_rows(ic_t, ic_p, ic_bca)
```

## Decisión y signo

- Si el IC para A-B contiene 0, no hay evidencia suficiente de diferencia.
- Si no contiene 0, hay evidencia de diferencia.
- IC completamente positivo: la media de A es mayor que la de B.
- IC completamente negativo: la media de A es menor que la de B.

## IC unilateral mayor: A-B > 0

Las funciones entregan IC bilaterales. Siguiendo la lectura, se usa el doble de alfa y se deja abierto el extremo superior.

```{r bootstrap-mayor}
ic_mayor <- dist_bt |>
  int_bca(
    statistics = stats,
    alpha = 2 * alfa,
    .fn = dif_dos_medias
  ) |>
  mutate(.upper = Inf)

ic_mayor
```

Si el límite inferior es mayor que 0, existe evidencia para A-B > 0.

## IC unilateral menor: A-B < 0

```{r bootstrap-menor}
ic_menor <- dist_bt |>
  int_bca(
    statistics = stats,
    alpha = 2 * alfa,
    .fn = dif_dos_medias
  ) |>
  mutate(.lower = -Inf)

ic_menor
```

Si el límite superior es menor que 0, existe evidencia para A-B < 0.

No relaciones un p-valor unilateral con el IC bilateral del bloque anterior.

# Caso C: muestras apareadas

## Reconocer

> Mismas personas / antes-después → diferencias individuales.

En este ejemplo, `hab_ciud` y `hab_dig` pertenecen a las mismas personas.

```{r bootstrap-pareado}
library(boot)

diferencias <- muestra$hab_ciud - muestra$hab_dig

media_boot <- function(valores, indices) {
  mean(valores[indices])
}

set.seed(21336)

dist_pareada <- boot(
  data = diferencias,
  statistic = media_boot,
  R = 1999
)

boot.ci(
  dist_pareada,
  conf = 0.95,
  type = c("norm", "perc", "bca")
)
```

> Si el IC de la media de las diferencias contiene 0, no hay evidencia suficiente de cambio. Si no contiene 0, existe evidencia de diferencia entre ambas mediciones.

# Caso D: permutaciones

Usar cuando el enunciado pida reordenar valores bajo H0. El patrón aparece en el capítulo 12.

```{r permutaciones}
library(rsample)
library(dplyr)
library(purrr)

dif_obs <- datos_largos |>
  group_by(grupo) |>
  summarise(m = mean(valor), .groups = "drop") |>
  summarise(dif = m[1] - m[2]) |>
  pull(dif)

calc_dif <- function(split) {
  analysis(split) |>
    group_by(grupo) |>
    summarise(m = mean(valor), .groups = "drop") |>
    summarise(dif = m[1] - m[2]) |>
    pull(dif)
}

set.seed(21336)

perms <- permutations(
  datos_largos,
  permute = valor,
  times = 5999,
  apparent = FALSE
)

dif_perm <- map_dbl(perms$splits, calc_dif)

p_bilateral <- (
  sum(abs(dif_perm) >= abs(dif_obs)) + 1
) / (length(dif_perm) + 1)

p_mayor <- (
  sum(dif_perm >= dif_obs) + 1
) / (length(dif_perm) + 1)

p_menor <- (
  sum(dif_perm <= dif_obs) + 1
) / (length(dif_perm) + 1)

p_bilateral
p_mayor
p_menor
```

> Como p < 0,05, se rechaza H0. Si p >= 0,05, no hay evidencia suficiente para rechazar H0.

# Caso E: métodos robustos

Solo si el enunciado menciona datos atípicos, asimetría o un método robusto.

```{r robustos}
library(WRS2)

# dos grupos independientes
yuen(hab_dig ~ factor(sexo), data = muestra, tr = 0.2)

# dos mediciones apareadas
yuend(
  x = muestra$hab_ciud,
  y = muestra$hab_dig,
  tr = 0.2
)
```

Otras funciones que aparecen en la lectura: `winmean()`, `t1way()`, `lincon()`, `rmanova()`, `rmmcp()`, `rmanovab()` y `pairdepb()`.

# RELACIONADO

- Modelos lineales -> `02_REGRESION_LINEAL.Rmd`
- Poder predictivo mediante remuestreo -> `05_DIAGNOSTICO_VALIDACION.Rmd`
- Ejercicios tipo PEP -> `06_PREGUNTAS_TIPO_PEP.Rmd`

