---
title: "Regresión lineal simple, múltiple y jerárquica"
output: html_document
---

```{r setup, include=FALSE}
knitr::opts_chunk$set(echo = TRUE, eval = FALSE, message = FALSE, warning = FALSE)
```

# ¿Cuándo abro este archivo?

Si la respuesta es numérica y el enunciado pide ajustar, interpretar, predecir o comparar modelos lineales.

```text
Y numérica + un predictor       -> RLS
Y numérica + varios predictores -> RLM
variables de control fijas      -> regresión jerárquica
```

# Datos

```{r datos}
datos <- read.csv("DatosPEP.csv")

set.seed(21336)
muestra <- datos[sample(nrow(datos), 300), ]
```

# RLS

## Reconocer

Respuesta numérica (`hab_ciud`) y un predictor (`hab_dig`).

```{r rls}
modelo_rls <- lm(hab_ciud ~ hab_dig, data = muestra)
summary(modelo_rls)
```

## Qué mirar

- `(Intercept)`: valor esperado de `hab_ciud` cuando `hab_dig = 0`.
- Coeficiente de `hab_dig`: cambio promedio de `hab_ciud` por una unidad adicional de `hab_dig`.
- `Pr(>|t|)`: p-valor del coeficiente.
- `Multiple R-squared`: proporción de variabilidad explicada.

> Como p < 0,05, existe evidencia de asociación lineal entre `hab_dig` y `hab_ciud`.

## Predicción

```{r prediccion-rls}
nuevos <- data.frame(hab_dig = c(500, 650, 800))
predict(modelo_rls, newdata = nuevos)
```

# RLM

## Reconocer

Respuesta numérica y varios predictores.

```{r rlm}
modelo_rlm <- lm(
  hab_ciud ~ hab_dig + hab_num + hab_verb + egreso + sexo + tipo_edu,
  data = muestra
)

summary(modelo_rlm)
```

Un coeficiente se interpreta **manteniendo constantes los demás predictores**.

> Por cada unidad adicional de `hab_dig`, se espera que `hab_ciud` cambie en promedio según su coeficiente, manteniendo constantes los demás predictores.

## R² ajustado, AIC y BIC

```{r ajuste-rlm}
summary(modelo_rlm)$adj.r.squared
AIC(modelo_rlm)
BIC(modelo_rlm)
```

- En RLM, mirar principalmente R² ajustado.
- Al comparar modelos sobre los mismos datos y respuesta, menor AIC/BIC indica mejor equilibrio entre ajuste y complejidad.

## Comparar modelos anidados

```{r anova-rlm}
modelo_reducido <- lm(
  hab_ciud ~ hab_dig + hab_num,
  data = muestra
)

anova(modelo_reducido, modelo_rlm)
```

> Si p < 0,05, agregar los predictores del modelo grande mejora significativamente el ajuste.

# Regresión jerárquica

## Cómo reconocerla

> Hay variables de control que deben permanecer en todos los modelos y los predictores se agregan por bloques.

En este ejemplo, `sexo` y `tipo_edu` son controles. Luego se agrega `egreso` y finalmente las habilidades.

```{r jerarquica}
m0 <- lm(
  hab_ciud ~ sexo + tipo_edu,
  data = muestra
)

m1 <- lm(
  hab_ciud ~ sexo + tipo_edu + egreso,
  data = muestra
)

m2 <- lm(
  hab_ciud ~ sexo + tipo_edu + egreso + hab_dig + hab_num + hab_verb,
  data = muestra
)

anova(m0, m1, m2)
```

Cómo responder:

- `m0` controla por `sexo` y `tipo_edu`.
- La fila de `m1` indica si agregar `egreso` mejora el modelo.
- La fila de `m2` indica si agregar las habilidades mejora el modelo después de mantener los controles.

> Como la comparación entrega p < 0,05, el bloque agregado mejora significativamente el modelo manteniendo las variables de control.

# RELACIONADO

- Seleccionar predictores -> `03_SELECCION_PREDICTORES.Rmd`
- Revisar supuestos y predicción -> `05_DIAGNOSTICO_VALIDACION.Rmd`
- Frases rápidas -> `07_INTERPRETACIONES_RAPIDAS.Rmd`
