---
title: "Selección de predictores"
output: html_document
---

```{r setup, include=FALSE}
knitr::opts_chunk$set(echo = TRUE, eval = FALSE, message = FALSE, warning = FALSE)
```

# ¿CUÁNDO USAR ESTE ARCHIVO?

Si el enunciado pide selección escalonada, búsqueda exhaustiva, RFE o elegir predictores por R²/ROC.

| Si dice | Usar |
|---|---|
| selección escalonada | `step()` |
| búsqueda exhaustiva | `regsubsets()` |
| RFE + Y numérica | `lmFuncs` |
| RFE + Y binaria | `lrFuncs` |
| seleccionar por ROC | `twoClassSummary` |

# Datos

```{r datos}
datos <- read.csv("DatosPEP.csv")

set.seed(21336)
muestra <- datos[sample(nrow(datos), 300), ]
```

# `step()`

## Cuándo usar

Cuando diga selección escalonada o paso a paso. Por defecto selecciona según AIC.

```{r step}
modelo_nulo <- lm(hab_ciud ~ 1, data = muestra)

modelo_completo <- lm(
  hab_ciud ~ hab_dig + hab_num + hab_verb + egreso + sexo + tipo_edu,
  data = muestra
)

modelo_step <- step(
  modelo_nulo,
  scope = list(upper = modelo_completo)
)

summary(modelo_step)
AIC(modelo_step)
```

> `step()` conserva el modelo con menor AIC dentro del recorrido realizado. Un predictor puede quedar aunque su p-valor sea mayor que 0,05 si quitarlo empeora el AIC.

# `leaps::regsubsets()`

## Cuándo usar

Cuando aparezca **“búsqueda exhaustiva”**, `leaps`, R² ajustado o BIC para varios tamaños.

```{r leaps}
library(leaps)

predictoras <- c(
  "hab_dig", "hab_num", "hab_verb",
  "egreso", "sexo", "tipo_edu"
)

formula_completa <- as.formula(
  paste("hab_ciud ~", paste(predictoras, collapse = " + "))
)

busqueda <- regsubsets(
  formula_completa,
  data = muestra,
  nbest = 1,
  nvmax = 6,
  method = "exhaustive"
)

resumen <- summary(busqueda)
candidatos <- 2:6

tabla <- data.frame(
  n_predictores = candidatos,
  adjr2 = resumen$adjr2[candidatos],
  BIC = resumen$bic[candidatos]
)

tabla
```

## Elegir y construir la fórmula final

```{r leaps-final}
mejor_n <- tabla$n_predictores[which.min(tabla$BIC)]

predictores_finales <- names(
  coef(busqueda, id = mejor_n)
)[-1]

predictores_finales

formula_final <- reformulate(
  predictores_finales,
  response = "hab_ciud"
)

modelo_final <- lm(formula_final, data = muestra)
summary(modelo_final)
```

- Mayor `adjr2`: mejor según R² ajustado.
- Menor BIC: mejor según BIC.
- Si discrepan, usa el criterio pedido en el enunciado.

# RFE lineal

Patrón de EP11: `lmFuncs`, repeated CV y selección por `Rsquared`.

```{r rfe-lineal}
library(caret)

predictoras <- c(
  "hab_ciud", "hab_num", "hab_verb",
  "egreso", "sexo", "tipo_edu"
)

x <- muestra[, predictoras]
y <- muestra[["hab_dig"]]

set.seed(21336)

control_rfe <- rfeControl(
  functions = lmFuncs,
  method = "repeatedcv",
  number = 5,
  repeats = 5
)

rfe_lineal <- rfe(
  x = x,
  y = y,
  sizes = 2:6,
  rfeControl = control_rfe,
  metric = "Rsquared"
)

rfe_lineal$optsize
predictors(rfe_lineal)
rfe_lineal$results
```

> Para poder predictivo, mira el R² en `$results`, no solo el R² del ajuste final con todos los datos.

# RFE logística

Patrón de EP11: `lrFuncs`, `twoClassSummary`, ROC y repeated CV.

```{r rfe-logistica}
predictoras <- c(
  "sexo", "tipo_edu", "egreso",
  "hab_dig", "hab_ciud", "hab_num", "hab_verb"
)

x <- muestra[, predictoras]

y <- factor(
  ifelse(muestra$empleo_fl == 1, "Empleo", "No_empleo"),
  levels = c("Empleo", "No_empleo")
)

funciones_log <- lrFuncs
funciones_log$summary <- twoClassSummary

funciones_log$selectSize <- function(x, metric, maximize) {
  x <- x[x$Variables %in% 2:6, , drop = FALSE]
  pickSizeBest(x, metric, maximize)
}

set.seed(21336)

control_rfe_log <- rfeControl(
  functions = funciones_log,
  method = "repeatedcv",
  number = 5,
  repeats = 5,
  returnResamp = "final"
)

rfe_log <- rfe(
  x = x,
  y = y,
  sizes = 2:6,
  rfeControl = control_rfe_log,
  metric = "ROC"
)

rfe_log$optsize
predictors(rfe_log)
rfe_log$results
```

# LOOCV + ROC

Patrón específico de EP11. En LOOCV cada fold tiene una observación, por lo que se reúnen todas las probabilidades dejadas fuera y se calcula una ROC global.

## 1. RFE con LOOCV para generar subconjuntos

```{r rfe-loocv}
library(caret)
library(pROC)

set.seed(21336)

control_rfe_loocv <- rfeControl(
  functions = lrFuncs,
  method = "LOOCV",
  returnResamp = "all"
)

rfe_loocv <- rfe(
  x = x,
  y = y,
  sizes = 2:6,
  rfeControl = control_rfe_loocv,
  metric = "Accuracy"
)
```

## 2. Predictores candidatos por tamaño

```{r variables-loocv}
variables_por_tamano <- lapply(2:6, function(k) {
  importancia_k <- rfe_loocv$variables[
    rfe_loocv$variables$Variables == k,
  ]

  promedio_k <- aggregate(
    Overall ~ var,
    data = importancia_k,
    FUN = mean
  )

  promedio_k <- promedio_k[
    order(promedio_k$Overall, decreasing = TRUE),
  ]

  head(promedio_k$var, k)
})

names(variables_por_tamano) <- 2:6
variables_por_tamano
```

## 3. LOOCV explícito y ROC global

```{r evaluar-loocv}
resultados <- data.frame(
  Variables = 2:6,
  ROC = NA,
  Sens = NA,
  Spec = NA
)

for (k in 2:6) {
  predictores_k <- variables_por_tamano[[as.character(k)]]
  probabilidades <- numeric(nrow(muestra))

  for (i in 1:nrow(muestra)) {
    entrenamiento <- muestra[-i, ]
    prueba <- muestra[i, , drop = FALSE]

    formula_k <- as.formula(
      paste(
        "empleo_fl ~",
        paste(predictores_k, collapse = " + ")
      )
    )

    modelo_k <- glm(
      formula_k,
      data = entrenamiento,
      family = binomial
    )

    probabilidades[i] <- predict(
      modelo_k,
      newdata = prueba,
      type = "response"
    )
  }

  curva_k <- roc(
    response = muestra$empleo_fl,
    predictor = probabilidades,
    levels = c(0, 1),
    direction = "<",
    quiet = TRUE
  )

  corte_k <- coords(
    curva_k,
    x = "best",
    ret = c("sensitivity", "specificity"),
    transpose = FALSE
  )

  resultados$ROC[resultados$Variables == k] <-
    as.numeric(auc(curva_k))

  resultados$Sens[resultados$Variables == k] <-
    as.numeric(corte_k$sensitivity)

  resultados$Spec[resultados$Variables == k] <-
    as.numeric(corte_k$specificity)
}

resultados
```

```{r elegir-loocv}
mejor_n <- resultados$Variables[which.max(resultados$ROC)]

mejor_n
variables_por_tamano[[as.character(mejor_n)]]
resultados[resultados$Variables == mejor_n, ]
```

> Para poder predictivo se usa la ROC global formada con probabilidades de observaciones que quedaron fuera del ajuste correspondiente.

# RELACIONADO

- Construcción e interpretación lineal -> `02_REGRESION_LINEAL.Rmd`
- Construcción logística -> `04_REGRESION_LOGISTICA.Rmd`
- Diagnóstico después de seleccionar -> `05_DIAGNOSTICO_VALIDACION.Rmd`

