---
title: "Regresión logística"
output: html_document
---

```{r setup, include=FALSE}
knitr::opts_chunk$set(echo = TRUE, eval = FALSE, message = FALSE, warning = FALSE)
```

# ¿CUÁNDO USAR ESTE ARCHIVO?

Si la respuesta tiene dos clases, especialmente si aparece `empleo_fl`, probabilidades, clasificación, matriz de confusión o ROC.

# Preparar entrenamiento y prueba

Se usan 300 personas: 150 con empleo y 150 sin empleo. Cien de cada clase quedan en entrenamiento y 50 de cada clase en prueba.

```{r datos}
library(dplyr)

datos <- read.csv("DatosPEP.csv")

set.seed(21336)

con_empleo <- datos |>
  filter(empleo_fl == 1) |>
  slice_sample(n = 150)

sin_empleo <- datos |>
  filter(empleo_fl == 0) |>
  slice_sample(n = 150)

entrenamiento <- rbind(
  con_empleo[1:100, ],
  sin_empleo[1:100, ]
)

prueba <- rbind(
  con_empleo[101:150, ],
  sin_empleo[101:150, ]
)

entrenamiento <- entrenamiento[sample(nrow(entrenamiento)), ]
prueba <- prueba[sample(nrow(prueba)), ]

table(entrenamiento$empleo_fl)
table(prueba$empleo_fl)
```

# Construcción

```{r modelo}
modelo_log <- glm(
  empleo_fl ~ sexo + tipo_edu + egreso + hab_dig + hab_ciud + hab_num + hab_verb,
  data = entrenamiento,
  family = binomial
)

summary(modelo_log)
```

- Coeficiente positivo: aumenta el log-odds de `empleo_fl = 1`.
- Coeficiente negativo: disminuye el log-odds.
- `Pr(>|z|) < 0,05`: evidencia de que el predictor aporta, manteniendo constantes los demás.

# Comparación con modelo nulo

```{r lrt}
modelo_nulo <- glm(
  empleo_fl ~ 1,
  data = entrenamiento,
  family = binomial
)

anova(modelo_nulo, modelo_log, test = "LRT")
```

> Como p < 0,05, el modelo con predictores mejora significativamente el ajuste respecto del modelo nulo.

# AIC y deviance

```{r aic-deviance}
AIC(modelo_nulo, modelo_log)
summary(modelo_log)
```

- Menor AIC: mejor equilibrio entre ajuste y complejidad.
- `Residual deviance` menor que `Null deviance`: los predictores reducen la falta de ajuste.

# Predicción de probabilidades

```{r probabilidades}
prob_prueba <- predict(
  modelo_log,
  newdata = prueba,
  type = "response"
)

head(prob_prueba)
```

# Umbral 0,5

```{r umbral}
pred_clase <- ifelse(
  prob_prueba >= 0.5,
  "Empleo",
  "No_empleo"
)

pred_clase <- factor(
  pred_clase,
  levels = c("Empleo", "No_empleo")
)

real <- factor(
  ifelse(prueba$empleo_fl == 1, "Empleo", "No_empleo"),
  levels = c("Empleo", "No_empleo")
)
```

# Matriz de confusión

```{r confusion}
library(caret)

mc <- confusionMatrix(
  data = pred_clase,
  reference = real,
  positive = "Empleo"
)

mc$table
mc$overall
mc$byClass
```

- Accuracy: proporción total clasificada correctamente.
- Sensibilidad: proporción de personas con empleo detectadas correctamente.
- Especificidad: proporción de personas sin empleo detectadas correctamente.

# ROC y AUC

```{r roc}
library(pROC)

curva <- roc(
  response = prueba$empleo_fl,
  predictor = prob_prueba,
  levels = c(0, 1),
  direction = "<"
)

curva
auc(curva)
plot(curva)
```

- Cerca de 0,5: poca discriminación.
- Más alto: mejor discriminación.
- 1: discriminación perfecta.

> El AUC debe interpretarse con los datos de prueba, porque no fueron usados para ajustar el modelo.

# RFE logística

Si además pide seleccionar predictores mediante RFE, ir a `03_SELECCION_PREDICTORES.Rmd`.

# RELACIONADO

- RFE y LOOCV + ROC -> `03_SELECCION_PREDICTORES.Rmd`
- Confiabilidad y poder predictivo -> `05_DIAGNOSTICO_VALIDACION.Rmd`
- Frases rápidas -> `07_INTERPRETACIONES_RAPIDAS.Rmd`
