---
title: "Diagnóstico, confiabilidad y poder predictivo"
output: html_document
---

```{r setup, include=FALSE}
knitr::opts_chunk$set(echo = TRUE, eval = FALSE, message = FALSE, warning = FALSE)
```

# ¿CUÁNDO USAR ESTE ARCHIVO?

Si el enunciado pide evaluar **ajuste, confiabilidad, generalidad, condiciones, supuestos o poder predictivo**.

```text
Ajuste           -> qué tan bien describe los datos usados para construirlo
Confiabilidad    -> condiciones, multicolinealidad e influencia
Poder predictivo -> desempeño en datos no usados para ajustar
```

# Datos y modelo de ejemplo

```{r datos}
datos <- read.csv("DatosPEP.csv")

set.seed(21336)
indices <- sample(nrow(datos), 300)
muestra <- datos[indices, ]

entrenamiento <- muestra[1:200, ]
prueba <- muestra[201:300, ]

modelo <- lm(
  hab_ciud ~ hab_dig + hab_num + hab_verb + egreso + sexo + tipo_edu,
  data = entrenamiento
)
```

# 1. Ajuste

## Modelo lineal

```{r ajuste-lineal}
summary(modelo)
summary(modelo)$adj.r.squared
AIC(modelo)
BIC(modelo)
```

Mirar p-valores, R² ajustado, AIC/BIC y ANOVA para modelos anidados.

```{r anova-lineal}
modelo_reducido <- lm(
  hab_ciud ~ hab_dig + hab_num,
  data = entrenamiento
)

anova(modelo_reducido, modelo)
```

## Modelo logístico

```{r ajuste-logistico}
modelo_nulo_log <- glm(
  empleo_fl ~ 1,
  data = entrenamiento,
  family = binomial
)

modelo_log <- glm(
  empleo_fl ~ sexo + tipo_edu + egreso + hab_dig + hab_ciud + hab_num + hab_verb,
  data = entrenamiento,
  family = binomial
)

summary(modelo_log)
anova(modelo_nulo_log, modelo_log, test = "LRT")
AIC(modelo_nulo_log, modelo_log)
```

Mirar LRT, deviance, AIC, p-valores y convergencia.

# 2. Condiciones / confiabilidad de modelos lineales

## Bloque rápido

```{r diagnostico}
library(car)

residualPlots(modelo)
marginalModelPlots(modelo, sd = TRUE)
ncvTest(modelo)

set.seed(21336)
durbinWatsonTest(modelo)

vif(modelo)
outlierTest(modelo)
influencePlot(modelo)
```

## `residualPlots()`

```text
Busca: curvatura o falta de linealidad.
Mirar: p-valores de las pruebas de curvatura y Tukey; también los gráficos.

p > 0,05:
"No hay evidencia suficiente para cuestionar la linealidad."

p < 0,05:
"Existe evidencia de curvatura, por lo que la linealidad debe revisarse."
```

Si algún p-valor es menor que 0,05, no digas que toda la condición está bien.

## `marginalModelPlots()`

```text
Busca: discrepancias visuales entre la tendencia observada y la predicha,
y cambios en la dispersión.
Mirar: si las curvas se aproximan y si la dispersión cambia sistemáticamente.

p > 0,05 / p < 0,05: no corresponde; el resultado es gráfico.

Frase:
"Las curvas observada y ajustada son aproximadamente coincidentes y no se aprecia
un patrón grave en la dispersión."
```

## `ncvTest()`

```text
Busca: heterocedasticidad, es decir, varianza no constante.
Mirar: p-valor.

p > 0,05:
"No hay evidencia de varianza no constante."

p < 0,05:
"Existe evidencia de heterocedasticidad."
```

## `durbinWatsonTest()`

```text
Busca: autocorrelación de los residuos.
Mirar: estadístico D-W y p-valor. Un D-W cercano a 2 es favorable.

p > 0,05:
"No se detecta evidencia de autocorrelación entre los residuos."

p < 0,05:
"Existe evidencia de autocorrelación entre los residuos."
```

Como la prueba usa bootstrap, fija una semilla antes de ejecutarla.

## `vif()`

```text
Busca: multicolinealidad.
Mirar: VIF de cada predictor.

VIF = 1: sin multicolinealidad.
1 < VIF <= 5: moderada, generalmente no preocupante.
5 < VIF <= 10: preocupante.
VIF > 10: severa.

p > 0,05 / p < 0,05: no corresponde; VIF no entrega p-valor.

Frase:
"Los VIF se mantienen bajo 5, por lo que no se observa un problema importante
de multicolinealidad."
```

## `outlierTest()`

```text
Busca: residuos studentizados atípicos con corrección de Bonferroni.
Mirar: observaciones reportadas y p-valores ajustados.

p > 0,05:
"No se detectan casos atípicos significativos después de la corrección de Bonferroni."

p < 0,05:
"La observación indicada presenta un residuo studentizado atípico y debe revisarse."
```

No elimines automáticamente una observación solo por ser reportada.

## `influencePlot()`

```text
Busca: casos atípicos, alto apalancamiento y distancia de Cook.
Mirar: residuos studentizados, Hat y CookD; las etiquetas señalan casos a revisar.

p > 0,05 / p < 0,05: no corresponde; el gráfico no decide mediante un p-valor.

Frase:
"El gráfico identifica observaciones que conviene revisar, pero no se eliminan
automáticamente sin estudiar su influencia y contexto."
```

# 3. Poder predictivo

> Ajuste sobre entrenamiento ≠ poder predictivo. `summary(modelo)` no reemplaza la validación.

## Conjunto de prueba: RMSE y MAE

```{r prueba-lineal}
pred <- predict(modelo, newdata = prueba)
error <- prueba$hab_ciud - pred

RMSE <- sqrt(mean(error^2))
MAE <- mean(abs(error))

RMSE
MAE
```

- RMSE: error típico aproximado en unidades de la respuesta.
- MAE: error absoluto promedio en unidades de la respuesta.
- Menores valores indican menor error al comparar modelos sobre los mismos casos.

## R², RMSE y MAE mediante bootstrap con `caret`

```{r caret-bootstrap}
library(caret)

set.seed(21336)

control_boot <- trainControl(
  method = "boot",
  number = 2000
)

modelo_boot <- train(
  hab_ciud ~ hab_dig + hab_num + hab_verb + egreso + sexo + tipo_edu,
  data = entrenamiento,
  method = "lm",
  trControl = control_boot
)

modelo_boot$results
summary(modelo_boot$finalModel)
```

- `$results`: desempeño estimado mediante remuestreo; usar para poder predictivo.
- `$finalModel`: ajuste final con todos los datos de entrenamiento.

## R² mediante repeated CV

```{r caret-cv}
set.seed(21336)

control_cv <- trainControl(
  method = "repeatedcv",
  number = 5,
  repeats = 5
)

modelo_cv <- train(
  hab_ciud ~ hab_dig + hab_num + hab_verb + egreso + sexo + tipo_edu,
  data = entrenamiento,
  method = "lm",
  trControl = control_cv
)

modelo_cv$results
```

## ROC/AUC, sensibilidad y especificidad

```{r poder-logistico}
library(caret)
library(pROC)

prob <- predict(modelo_log, newdata = prueba, type = "response")

pred_clase <- factor(
  ifelse(prob >= 0.5, "Empleo", "No_empleo"),
  levels = c("Empleo", "No_empleo")
)

real <- factor(
  ifelse(prueba$empleo_fl == 1, "Empleo", "No_empleo"),
  levels = c("Empleo", "No_empleo")
)

confusionMatrix(
  data = pred_clase,
  reference = real,
  positive = "Empleo"
)

curva <- roc(
  response = prueba$empleo_fl,
  predictor = prob,
  levels = c(0, 1),
  direction = "<"
)

auc(curva)
```

- AUC cerca de 0,5: poca discriminación; más alto es mejor; 1 es perfecto.
- Sensibilidad: detecta correctamente la clase positiva.
- Especificidad: detecta correctamente la clase negativa.

# RELACIONADO

- Selección de predictores -> `03_SELECCION_PREDICTORES.Rmd`
- Regresión logística -> `04_REGRESION_LOGISTICA.Rmd`
- Frases listas -> `07_INTERPRETACIONES_RAPIDAS.Rmd`
