---
title: "Preguntas tipo PEP"
output: html_document
---

```{r setup, include=FALSE}
knitr::opts_chunk$set(echo = TRUE, eval = FALSE, message = FALSE, warning = FALSE)
```

# ¿CUÁNDO USAR ESTE ARCHIVO?

Cuando quieras reconocer una pregunta completa y copiar el patrón más cercano. Todos los casos usan `DatosPEP.csv`.

```{r datos}
datos <- read.csv("DatosPEP.csv")

set.seed(21336)
muestra <- datos[sample(nrow(datos), 300), ]
```

# Caso 1: bootstrap de dos medias independientes

## Enunciado

Seleccione una muestra reproducible de 300 personas y estime mediante 1999 remuestras bootstrap un IC del 95% para la diferencia entre la media de `hab_dig` de personas con `sexo = 0` y `sexo = 1`.

## Qué tengo que reconocer

Personas distintas, dos grupos y diferencia de medias: bootstrap independiente estratificado por `sexo`.

## Archivo de apoyo

`01_BOOTSTRAP_REMUESTREO.Rmd`, caso B.

## Solución mínima

```{r caso1}
library(dplyr)
library(purrr)
library(rsample)

datos_largos <- data.frame(
  grupo = factor(
    ifelse(muestra$sexo == 0, "A", "B"),
    levels = c("A", "B")
  ),
  valor = muestra$hab_dig
)

dif_medias <- function(remuestra, ...) {
  analysis(remuestra) |>
    group_by(grupo) |>
    summarise(n = n(), m = mean(valor), v = var(valor), .groups = "drop") |>
    summarise(
      term = "A-B",
      estimate = m[1] - m[2],
      std.error = sqrt(sum(v / n))
    )
}

set.seed(21336)

remuestras <- bootstraps(
  datos_largos,
  times = 1999,
  strata = grupo,
  apparent = TRUE
)

dist_bt <- remuestras |>
  mutate(stats = map(splits, dif_medias))

dist_bt |>
  int_bca(
    statistics = stats,
    alpha = 0.05,
    .fn = dif_medias
  )
```

## Interpretación corta

> Si el IC contiene 0, no hay evidencia suficiente de diferencia. Si queda sobre 0, A tiene mayor media; si queda bajo 0, B tiene mayor media.

# Caso 2: bootstrap unilateral

## Enunciado

Con los mismos grupos, evalúe si la media de `hab_dig` es mayor para A que para B, usando un IC bootstrap unilateral con α = 0,05.

## Qué tengo que reconocer

La alternativa es A-B > 0. El curso pide calcular el IC con `alpha = 2 * alfa` y dejar abierto el extremo superior.

## Archivo de apoyo

`01_BOOTSTRAP_REMUESTREO.Rmd`, IC unilateral mayor.

## Solución mínima

```{r caso2}
alfa <- 0.05

ic_mayor <- dist_bt |>
  int_bca(
    statistics = stats,
    alpha = 2 * alfa,
    .fn = dif_medias
  ) |>
  mutate(.upper = Inf)

ic_mayor
```

## Interpretación corta

> Si el límite inferior es mayor que 0, existe evidencia de que la media de A supera a la de B. Este IC es unilateral y no debe confundirse con el IC bilateral del caso anterior.

# Caso 3: RLM + búsqueda exhaustiva + bootstrap con `caret`

## Enunciado

Construya un modelo para `hab_ciud`. Realice una búsqueda exhaustiva entre 2 y 6 predictores, elija el tamaño de menor BIC y evalúe el modelo mediante 2000 remuestras bootstrap con `caret`.

## Qué tengo que reconocer

Y numérica + “búsqueda exhaustiva” + validación bootstrap: `regsubsets()` y después `train()`.

## Archivo de apoyo

`03_SELECCION_PREDICTORES.Rmd`, sección `leaps::regsubsets()`.

## Solución mínima

```{r caso3}
library(leaps)
library(caret)

predictoras <- c(
  "hab_dig", "hab_num", "hab_verb",
  "egreso", "sexo", "tipo_edu"
)

formula_completa <- as.formula(
  paste("hab_ciud ~", paste(predictoras, collapse = " + "))
)

busqueda <- regsubsets(
  formula_completa,
  data = muestra,
  nbest = 1,
  nvmax = 6,
  method = "exhaustive"
)

resumen <- summary(busqueda)
candidatos <- 2:6

tabla <- data.frame(
  n = candidatos,
  adjr2 = resumen$adjr2[candidatos],
  BIC = resumen$bic[candidatos]
)

mejor_n <- tabla$n[which.min(tabla$BIC)]
predictores <- names(coef(busqueda, id = mejor_n))[-1]

formula_final <- reformulate(
  predictores,
  response = "hab_ciud"
)

set.seed(21336)
control <- trainControl(method = "boot", number = 2000)

modelo_boot <- train(
  formula_final,
  data = muestra,
  method = "lm",
  trControl = control
)

tabla
predictores
modelo_boot$results
```

## Interpretación corta

> Se elige el tamaño con menor BIC. Para poder predictivo se informan RMSE, R² y MAE de `$results`, no solo el R² del modelo final ajustado con toda la muestra.

# Caso 4: RFE lineal + repeated CV + R²

## Enunciado

Use RFE para predecir `hab_dig` con entre 2 y 6 predictores. Seleccione por R² usando validación cruzada de 5 pliegues repetida 5 veces.

## Qué tengo que reconocer

Y numérica + RFE + R²: `lmFuncs`, `repeatedcv` y `metric = "Rsquared"`.

## Archivo de apoyo

`03_SELECCION_PREDICTORES.Rmd`, RFE lineal.

## Solución mínima

```{r caso4}
library(caret)

x_lineal <- muestra[, c(
  "hab_ciud", "hab_num", "hab_verb",
  "egreso", "sexo", "tipo_edu"
)]

y_lineal <- muestra$hab_dig

set.seed(21336)

control_rfe <- rfeControl(
  functions = lmFuncs,
  method = "repeatedcv",
  number = 5,
  repeats = 5
)

rfe_lineal <- rfe(
  x = x_lineal,
  y = y_lineal,
  sizes = 2:6,
  rfeControl = control_rfe,
  metric = "Rsquared"
)

rfe_lineal$optsize
predictors(rfe_lineal)
rfe_lineal$results
```

## Interpretación corta

> RFE selecciona el tamaño con mejor R² promedio de validación. Ese R² representa mejor el poder predictivo que el ajuste final sobre toda la muestra.

# Caso 5: regresión jerárquica

## Enunciado

Prediga `hab_ciud`, manteniendo `sexo` y `tipo_edu` como controles. Agregue primero `egreso` y luego las cuatro variables de habilidades. Determine si cada bloque mejora el modelo.

## Qué tengo que reconocer

Controles que permanecen en todos los modelos y predictores agregados por bloques.

## Archivo de apoyo

`02_REGRESION_LINEAL.Rmd`, regresión jerárquica.

## Solución mínima

```{r caso5}
m0 <- lm(
  hab_ciud ~ sexo + tipo_edu,
  data = muestra
)

m1 <- lm(
  hab_ciud ~ sexo + tipo_edu + egreso,
  data = muestra
)

m2 <- lm(
  hab_ciud ~ sexo + tipo_edu + egreso + hab_dig + hab_num + hab_verb,
  data = muestra
)

anova(m0, m1, m2)
```

## Interpretación corta

> Para cada fila se mira el p-valor. Si p < 0,05, el bloque agregado mejora significativamente el modelo después de mantener las variables de control.

# Caso 6: diagnóstico completo de RLM

## Enunciado

Evalúe la confiabilidad y generalidad de un modelo múltiple para `hab_ciud`, considerando linealidad, homocedasticidad, independencia, multicolinealidad, casos atípicos e influencia.

## Qué tengo que reconocer

“Confiabilidad/generalidad” significa aplicar diagnósticos, no quedarse con `summary()`.

## Archivo de apoyo

`05_DIAGNOSTICO_VALIDACION.Rmd`, bloque 2.

## Solución mínima

```{r caso6}
library(car)

modelo_diag <- lm(
  hab_ciud ~ hab_dig + hab_num + hab_verb + egreso + sexo + tipo_edu,
  data = muestra
)

residualPlots(modelo_diag)
marginalModelPlots(modelo_diag, sd = TRUE)
ncvTest(modelo_diag)

set.seed(21336)
durbinWatsonTest(modelo_diag)

vif(modelo_diag)
outlierTest(modelo_diag)
influencePlot(modelo_diag)
```

## Interpretación corta

> p > 0,05 en curvatura, `ncvTest()` y Durbin-Watson no entrega evidencia de no linealidad, heterocedasticidad o autocorrelación. Los VIF y los casos etiquetados deben informarse según el output real; no se eliminan observaciones automáticamente.

# Caso 7: regresión logística estándar + LRT + prueba

## Enunciado

Construya un modelo para `empleo_fl`, compárelo con el modelo nulo mediante LRT y evalúelo en 100 observaciones de prueba usando umbral 0,5, matriz de confusión y AUC.

## Qué tengo que reconocer

Y binaria + comparación de ajuste + evaluación en datos no vistos.

## Archivo de apoyo

`04_REGRESION_LOGISTICA.Rmd`.

## Solución mínima

```{r caso7-datos}
library(dplyr)

set.seed(21336)

con_empleo <- datos |>
  filter(empleo_fl == 1) |>
  slice_sample(n = 150)

sin_empleo <- datos |>
  filter(empleo_fl == 0) |>
  slice_sample(n = 150)

entrenamiento <- rbind(
  con_empleo[1:100, ],
  sin_empleo[1:100, ]
)

prueba <- rbind(
  con_empleo[101:150, ],
  sin_empleo[101:150, ]
)
```

```{r caso7-modelo}
library(caret)
library(pROC)

modelo_nulo <- glm(
  empleo_fl ~ 1,
  data = entrenamiento,
  family = binomial
)

modelo_log <- glm(
  empleo_fl ~ sexo + tipo_edu + egreso + hab_dig + hab_ciud + hab_num + hab_verb,
  data = entrenamiento,
  family = binomial
)

anova(modelo_nulo, modelo_log, test = "LRT")

prob <- predict(modelo_log, newdata = prueba, type = "response")

pred <- factor(
  ifelse(prob >= 0.5, "Empleo", "No_empleo"),
  levels = c("Empleo", "No_empleo")
)

real <- factor(
  ifelse(prueba$empleo_fl == 1, "Empleo", "No_empleo"),
  levels = c("Empleo", "No_empleo")
)

confusionMatrix(pred, real, positive = "Empleo")

curva <- roc(
  prueba$empleo_fl,
  prob,
  levels = c(0, 1),
  direction = "<"
)

auc(curva)
```

## Interpretación corta

> El LRT indica si los predictores mejoran el ajuste. Accuracy, sensibilidad, especificidad y AUC se interpretan con el conjunto de prueba porque no participó en el ajuste.

# Caso 8: RFE logística + ROC + repeated CV

## Enunciado

Use RFE para seleccionar entre 2 y 6 predictores de `empleo_fl` por ROC, con validación cruzada de 5 pliegues repetida 5 veces.

## Qué tengo que reconocer

Y binaria + RFE + ROC: `lrFuncs`, `twoClassSummary` y repeated CV.

## Archivo de apoyo

`03_SELECCION_PREDICTORES.Rmd`, RFE logística.

## Solución mínima

```{r caso8}
library(caret)

x_log <- muestra[, c(
  "sexo", "tipo_edu", "egreso",
  "hab_dig", "hab_ciud", "hab_num", "hab_verb"
)]

y_log <- factor(
  ifelse(muestra$empleo_fl == 1, "Empleo", "No_empleo"),
  levels = c("Empleo", "No_empleo")
)

funciones_log <- lrFuncs
funciones_log$summary <- twoClassSummary

funciones_log$selectSize <- function(x, metric, maximize) {
  x <- x[x$Variables %in% 2:6, , drop = FALSE]
  pickSizeBest(x, metric, maximize)
}

set.seed(21336)

control_log <- rfeControl(
  functions = funciones_log,
  method = "repeatedcv",
  number = 5,
  repeats = 5,
  returnResamp = "final"
)

rfe_log <- rfe(
  x = x_log,
  y = y_log,
  sizes = 2:6,
  rfeControl = control_log,
  metric = "ROC"
)

rfe_log$optsize
predictors(rfe_log)
rfe_log$results
```

## Interpretación corta

> Se escoge el tamaño con mayor ROC promedio. Sensibilidad y especificidad muestran el desempeño para cada clase durante el remuestreo.

# Caso 9: RFE logística + LOOCV + ROC

## Enunciado

Use RFE para generar modelos de 2 a 6 predictores de `empleo_fl` y seleccione el tamaño con mayor AUC mediante LOOCV, siguiendo el procedimiento de EP11.

## Qué tengo que reconocer

Una ROC no se calcula dentro de un fold LOOCV de una observación. Se guardan todas las probabilidades out-of-fold y luego se calcula una ROC global.

## Archivo de apoyo

`03_SELECCION_PREDICTORES.Rmd`, LOOCV + ROC.

## Solución mínima

```{r caso9-rfe}
library(caret)
library(pROC)

set.seed(21336)

control_loocv <- rfeControl(
  functions = lrFuncs,
  method = "LOOCV",
  returnResamp = "all"
)

rfe_loocv <- rfe(
  x = x_log,
  y = y_log,
  sizes = 2:6,
  rfeControl = control_loocv,
  metric = "Accuracy"
)

variables_por_tamano <- lapply(2:6, function(k) {
  importancia <- rfe_loocv$variables[
    rfe_loocv$variables$Variables == k,
  ]

  promedio <- aggregate(
    Overall ~ var,
    data = importancia,
    FUN = mean
  )

  promedio <- promedio[
    order(promedio$Overall, decreasing = TRUE),
  ]

  head(promedio$var, k)
})

names(variables_por_tamano) <- 2:6
```

```{r caso9-roc}
resultados <- data.frame(
  Variables = 2:6,
  ROC = NA,
  Sens = NA,
  Spec = NA
)

for (k in 2:6) {
  predictores_k <- variables_por_tamano[[as.character(k)]]
  probabilidades <- numeric(nrow(muestra))

  for (i in 1:nrow(muestra)) {
    entrenamiento_i <- muestra[-i, ]
    prueba_i <- muestra[i, , drop = FALSE]

    formula_k <- as.formula(
      paste(
        "empleo_fl ~",
        paste(predictores_k, collapse = " + ")
      )
    )

    modelo_k <- glm(
      formula_k,
      data = entrenamiento_i,
      family = binomial
    )

    probabilidades[i] <- predict(
      modelo_k,
      newdata = prueba_i,
      type = "response"
    )
  }

  curva_k <- roc(
    muestra$empleo_fl,
    probabilidades,
    levels = c(0, 1),
    direction = "<",
    quiet = TRUE
  )

  corte_k <- coords(
    curva_k,
    x = "best",
    ret = c("sensitivity", "specificity"),
    transpose = FALSE
  )

  resultados$ROC[resultados$Variables == k] <-
    as.numeric(auc(curva_k))

  resultados$Sens[resultados$Variables == k] <-
    as.numeric(corte_k$sensitivity)

  resultados$Spec[resultados$Variables == k] <-
    as.numeric(corte_k$specificity)
}

mejor_n <- resultados$Variables[which.max(resultados$ROC)]

resultados
mejor_n
variables_por_tamano[[as.character(mejor_n)]]
```

## Interpretación corta

> El modelo elegido tiene la mayor AUC global de LOOCV. Cada probabilidad fue obtenida por un modelo que dejó fuera a la persona correspondiente.

# Caso 10: escoger por poder predictivo

## Enunciado

Con semilla 21336 se entregan los siguientes resultados sobre la misma muestra y los mismos 100 casos de prueba:

| Modelo | R² ajustado entrenamiento | RMSE prueba | MAE prueba |
|---|---:|---:|---:|
| A: `hab_ciud ~ hab_dig` | 0,987838 | 16,4140 | 11,4014 |
| B: RLM con seis predictores | 0,988623 | 16,5257 | 11,4278 |

¿Cuál tiene mejor poder predictivo?

## Qué tengo que reconocer

El R² ajustado de entrenamiento mide ajuste. Para poder predictivo se priorizan RMSE y MAE de prueba.

## Archivo de apoyo

`05_DIAGNOSTICO_VALIDACION.Rmd`, bloque 3.

## Solución mínima

```{r caso10-comprobar}
entrenamiento_10 <- muestra[1:200, ]
prueba_10 <- muestra[201:300, ]

modelo_A <- lm(hab_ciud ~ hab_dig, data = entrenamiento_10)

modelo_B <- lm(
  hab_ciud ~ hab_dig + hab_num + hab_verb + egreso + sexo + tipo_edu,
  data = entrenamiento_10
)

pred_A <- predict(modelo_A, newdata = prueba_10)
pred_B <- predict(modelo_B, newdata = prueba_10)

data.frame(
  modelo = c("A", "B"),
  R2_ajustado = c(
    summary(modelo_A)$adj.r.squared,
    summary(modelo_B)$adj.r.squared
  ),
  RMSE_prueba = c(
    sqrt(mean((prueba_10$hab_ciud - pred_A)^2)),
    sqrt(mean((prueba_10$hab_ciud - pred_B)^2))
  ),
  MAE_prueba = c(
    mean(abs(prueba_10$hab_ciud - pred_A)),
    mean(abs(prueba_10$hab_ciud - pred_B))
  )
)
```

## Interpretación corta

> El modelo A tiene mejor poder predictivo en estos casos porque obtiene RMSE y MAE de prueba ligeramente menores. Aunque B presenta mayor R² ajustado en entrenamiento, eso no compensa su mayor error en datos no vistos.

# RELACIONADO

- Elegir el archivo por palabra clave -> `00_INDICE_PEP.Rmd`
- Redactar conclusiones -> `07_INTERPRETACIONES_RAPIDAS.Rmd`
