---
title: "EP_1 practica"
author: "Martin y benja"
date: "2026-07-09"
output: html_document
---

##### El Comité Olímpico cree que el mejor tiempo medio de atletas que provienen de la zona Sur es superior a 14,9 segundos después del entrenamiento. ¿Soportan los datos esta afirmación?

```{r}
library(dplyr)

datos = read.csv2("EP02 Datos.csv", stringsAsFactor = TRUE)
atletas_zonaSur = filter(datos, Zona == "Sur")
```

$H_0$ = Los tiempos promedio de los atletas después del entrenamiento son menores o iguales a 14,9 segundos
$H_a$ = Los tiempos promedio de los atletas después del entrenamiento son mayores a 14,9 segundos

Para verificar la afirmación, se debe confirmar que los datos cumplen con;

- Independencia (los datos son observaciones de una muestra aleatoria de atletas)
- Normalidad

```{r}
shapiro.test(atletas_zonaSur[["Posterior"]])
```

Dado que $p_{value}$ = 0.2225 > $\alpha$ = 0.05, podemos decir que se cumple con la normalidad de los datos.

Se procede a aplicar T Student dado que se cumplen las condiciones requeridas.

```{r}
mu = 14.9
t.test(atletas_zonaSur$Posterior, mu = mu, alternative = "greater", conf.level = 0.95)
```

Dado el p_value = 1 mayor que el nivel de significancia establecido de 0.05, no existe ninguna base estadística para rechazar la hipótesis nula, y por ende, el comité Olímpico se equivoca al no recibir soporte por parte de los datos. 

Lo real seria decir que el tiempo de los atletas promedio es de 12.55s



¿Es posible afirmar que, en promedio, atletas que provienen de la zona Sur superan a los provenientes de la zona Centro-Sur por más de 5,8 segundos antes del entrenamiento?


¿Sugieren los datos que, en promedio, atletas provenientes de la zona Sur ven reducida su mejor marca en menos de 1,3 segundos tras el entrenamiento?
¿Será cierto que hay más atletas provenientes de la zona Centro-Sur que redujeron sus mejores marcas en al menos 4,8 segundos que atletas de la zona Centro-Norte que lo hicieron en al menos 3,2 segundos luego del entrenamiento?
