---
title: "EP06"
author: "Martin y benja"
date: "2026-07-10"
output: html_document
---


```{r}
datos = read.csv("EP06 Datos.csv", stringsAsFactors = TRUE)
datos$id = factor(datos$id) 
```

En este momento, los investigadores buscan determinar si existen diferencias en el tiempo que tardan los usuarios en formular consultas para problemas con diferente nivel de dificultad en el área de música.

```{r}
library(dplyr)

usuarios_musica = filter(datos, area == 'Música')

usuarios_musica_baja = filter(usuarios_musica, dificultad == "Baja")
usuarios_musica_media = filter(usuarios_musica, dificultad == "Media")
usuarios_musica_alta = filter(usuarios_musica, dificultad == "Alta")
```

$H_0$ = No existe una diferencia significativa en los tiempos de resolución a los problemas según su dificultad ($\mu_{bajo} = \mu_{medio} = \mu_{alto}$)
$H_a$ = Existe una diferencia significativa en al menos un tiempo de resolución de los problemas según su dificultad ($\mu_{bajo} \neq \mu_{medio} \neq \mu_{alto}$)

Dado que es el mismo usuario quien hace la investigacion en diferentes dificultades, estamos ante una muestra pareada, por lo que se plantea el uso de Anova de muestras pareadas.

Antes de continuar, se necesita verificar su
- Normalidad
- Independencia entre sujetos
- Esfericidad

```{r}
# prueba de normalidad
shapiro.test(usuarios_musica_baja$tiempo)
shapiro.test(usuarios_musica_media$tiempo)
shapiro.test(usuarios_musica_alta$tiempo)
```
dado que todas las --- dieron mayor al nivel de la ---, se cumple con la ---

```{r}
library(ez)

resultado = ezANOVA(usuarios_musica, dv = tiempo, wid = id, within = dificultad, detailed = TRUE)
print(resultado)
```
Se rechaza la hipotesis nula, por lo que se procede al analisis post hoc

```{r}
library(emmeans)

# 2. Reconstrucción del modelo lineal para medidas repetidas (equivalente a tu ezANOVA)
# Especificamos el término de error intra-sujeto: Error(id/dificultad)
modelo_aov <- aov(tiempo ~ dificultad + Error(id / dificultad), data = usuarios_musica)

# 3. Cálculo de Medias Marginales Estimadas (EMMs)
emm_dificultad <- emmeans(modelo_aov, ~ dificultad)

# 4. Contraste de pares (Tukey) con penalización secuencial de Holm
post_hoc_emmeans <- contrast(emm_dificultad, method = "pairwise", adjust = "holm")

# 5. Despliegue de resultados
print(post_hoc_emmeans)

```
Basado en el análisis ómnibus de medidas repetidas ($F(2, 398) = 188.55, p < 0.0001$) y el subsecuente blindaje post-hoc con corrección de Holm, se concluye de manera estadísticamente significativa que el nivel de dificultad de los problemas musicales altera de forma sistemática el tiempo que los usuarios invierten en formular sus consultas.El comportamiento del sistema humano/interfaz se segmenta en un ordenamiento jerárquico estricto y lineal de tiempos de resolución de la forma:
$$\mu_{\text{Baja}} < \mu_{\text{Media}} < \mu_{\text{Alta}}$$
El peor escenario adaptativo ocurre ante problemas de dificultad Alta, donde los usuarios registran el mayor retraso en la formulación de consultas (superando en $\approx 13.90$ unidades de tiempo a los problemas fáciles y en $\approx 11.78$ a los intermedios).Incluso la transición incremental más sutil (de dificultad Baja a Media) introduce una penalización temporal medible y significativa de $\approx 2.12$ unidades de tiempo.No existen zonas de estancamiento o igualdad en la experiencia del usuario respecto a la complejidad del problema. Cada incremento en la dificultad del dominio musical escala directamente el costo algorítmico cognitivo medido en tiempo de respuesta.



Propongan una pregunta de investigación relacionada al uso de asistentes de programación basados en inteligencia artificial que necesite ser analizado por medio de un procedimiento ANOVA para muestras correlacionadas con un factor que tenga entre 4 y 6 niveles. Luego invente una población para cada grupo con 5.000 datos, asegurando que cumpla las suposiciones de esta prueba.