---
title: "EP02"
author: "Martin"
date: "2026-06-07"
output: html_document
---

```{r setup, include=FALSE}

```

### Ejercicio 1:
¿Será cierto que hay **más** atletas provenientes de la zona Centro-Sur que redujeron sus mejores marcas en al menos 4,3 segundos que atletas de la zona Sur que lo hicieron en al menos 1,4 segundos luego del entrenamiento?

- Naturaleza geométrica de la variable respuesta: Categórica binaria (Éxito: cumple la reducción de tiempo requerida para su zona / Fracaso: no la cumple).

- Cantidad de grupos a comparar: 2 grupos independientes (Atletas de la zona Centro-Sur vs. Atletas de la zona Sur).

- Relación de los sujetos: Independientes. Un atleta pertenece a una zona o a la otra, no hay solapamiento ni emparejamiento.

- Ramificación del árbol de decisión: Prueba de hipótesis para dos proporciones independientes ($Z$-test de dos proporciones).

```{r}
datos = read.csv2("EP02 Datos.csv", stringsAsFactors = TRUE)

atletas_cs = filter((datos %>% mutate(Exito = (Previo - Posterior >= 4.3))), Zona == "Centro-Sur")
atletas_s = filter((datos %>% mutate(Exito = (Previo - Posterior >= 1.4))), Zona == "Sur")

# para seguir una proporcion y cumplir con;

# Para que el test de proporciones basado en la distribución normal (Z-test) 
# sea válido, se requiere que la cantidad de éxitos y fracasos esperados en 
# cada grupo sea al menos 5.

numExitos_cs = sum(atletas_cs$Exito == TRUE)
numAtletas_cs = nrow(atletas_cs)
  
numExitos_s = sum(atletas_s$Exito == TRUE)
numAtletas_s = nrow(atletas_s)

frecuencias_control <- c(numExitos_cs, numAtletas_cs - numExitos_cs, numExitos_s, numAtletas_s - numExitos_s)
frecuencias_control
```

Entonces, ¿Las frecuencias esperadas en todas las celdas son ≥ 5?, **NO**, dado que, una celda tiene frecuencia esperada < 5, chi-cuadrado/test Z no son confiables. Justamente la celda "numAtletas_cs - numExitos_cs" que contaria LOS FRACASOS de atletas del centro sur... Asi que eso nos perjudicria con nuestra hipotesis alternativa. Habrá que aplicar una "Prueba exacta de Fisher" con  alternative = "greater"

```{r}
# ==============================================================================
# BIFURCACIÓN NO PARAMÉTRICA: PRUEBA EXACTA DE FISHER
# ==============================================================================

# 1. Construcción limpia de la matriz de contingencia 2x2
# Estructura: Filas = Grupos (Centro-Sur, Sur), Columnas = Condición (Éxitos, Fracasos)
tabla_contingencia <- matrix(
  c(numExitos_cs, numAtletas_cs - numExitos_cs,   # Fila 1: Centro-Sur (Éxitos = 26, Fracasos = 1)
    numExitos_s, numAtletas_s - numExitos_s), # Fila 2: Sur (Éxitos = 28, Fracasos = 11)
  nrow = 2, 
  byrow = TRUE
)

# Nombrar dimensiones para asegurar la trazabilidad del output en la consola
rownames(tabla_contingencia) <- c("Centro-Sur", "Sur")
colnames(tabla_contingencia) <- c("Exitos", "Fracasos")
tabla_contingencia

# 2. Ejecución del Test Exacto
#¿Será cierto que la proporción de éxitos en la zona Centro-Sur es mayor que en la zona Sur?

# se traduce en dos hipótesis:
# - Hipótesis Nula Ho: Ambas zonas tienen la misma proporción de éxito.
# - Hipótesis Alternativa H1: La proporción de Centro-Sur es mayor (>) que la de Sur.

# "Dado que la pregunta de investigación busca determinar si la proporción de atletas exitosos provenientes de la zona Centro-Sur es mayor que la de la zona Sur, se configura una prueba de hipótesis de una sola cola (unilateral derecha). Al estar la zona Centro-Sur posicionada en la primera fila de la matriz de contingencia, el parámetro alternative = "greater" es mandatorio en R, ya que evalúa matemáticamente si el Odds Ratio es estadísticamente superior a 1."

resultado_fisher <- fisher.test(tabla_contingencia, alternative = "greater")

print("=== Resultado de la Inferencia Exacta ===")
print(resultado_fisher)
```


