---
title: "EP05"
author: "Equipo 9"
date: "2026-04-30"
output: html_document
---
```{r setup, include=FALSE}
knitr::opts_chunk$set(echo = TRUE, warning = FALSE, message = FALSE)
# Cargamos las librerías que usaremos para manipulación y pruebas
library(dplyr)
library(tidyr)
library(ggpubr)
library(car)
```

## Pregunta 1: ¿Existen diferencias en el tiempo de resolución de cubos Megaminx entre participantes de Chile, Argentina y Perú?

### 1. Obtención y preparación de Datos

Primero, cargamos los datos y los filtramos. Para el análisis ANOVA necesitamos que los datos estén en **formato largo**, donde una columna sea el factor (país) y otra la variable dependiente (tiempo). Sin embargo, también generaremos el **formato ancho** para explorar la estructura de los datos, tal como se solicita.

```{r datos}
# Leemos el archivo y quitamos la primera columna si es solo un índice
datos <- read.csv2("EP05 Datos.csv")
if("X" %in% colnames(datos)) datos <- datos %>% select(-X)

# 1.1 Formato Largo (Ideal para modelar en R)
datos_largo <- datos %>%
  filter(tipo == "Megaminx" & pais %in% c("Chile", "Argentina", "Perú")) %>%
  mutate(pais = factor(pais)) # Factorizar es clave para que R lo trate como categoría

# 1.2 Formato Ancho
# Creamos un ID secuencial para evitar que pivot_wider colapse los datos en listas
datos_ancho <- datos_largo %>%
  group_by(pais) %>%
  mutate(id = row_number()) %>%
  pivot_wider(names_from = pais, values_from = tiempo) %>%
  select(-id, -tipo)

head(datos_largo, 3)
head(datos_ancho, 3)
```

### 2. Formulación de Hipótesis

Para responder a la pregunta de investigación usando un ANOVA, definimos a $\mu$ como el tiempo poblacional promedio (en segundos) que toma resolver un cubo Megaminx para los competidores de un determinado país. Las hipótesis a contrastar son:

*   **Hipótesis Nula ($H_0$):** $\mu_{\text{Chile}} = \mu_{\text{Argentina}} = \mu_{\text{Perú}}$. (El tiempo promedio de resolución es idéntico en las poblaciones de los tres países).
*   **Hipótesis Alternativa ($H_A$):** Existe al menos un par de países $i, j$ tal que $\mu_i \neq \mu_j$. (Al menos un país tiene un tiempo de resolución poblacional distinto al resto).

Definiremos un nivel de significación estándar $\alpha = 0.05$.

### 3. Verificación de Condiciones

Para que el modelo ANOVA clásico (de Fisher) entregue resultados válidos, debemos comprobar tres supuestos:

**1. Independencia:** Asumimos por el contexto del campeonato que los tiempos son independientes. El tiempo que tarda un participante chileno no influye en el tiempo que tarda un argentino.

**2. Normalidad:** Evaluaremos visualmente la normalidad usando un gráfico Q-Q. No usamos la prueba de Shapiro-Wilk porque nuestra muestra es muy grande y el test sería demasiado sensible a desviaciones mínimas sin importancia empírica.
```{r normalidad, fig.height=4, fig.width=8}
ggqqplot(datos_largo, x = "tiempo", facet.by = "pais",
         color = "pais", palette = "jco",
         title = "Gráfico Q-Q: Tiempos de Megaminx por País")
```
*Interpretación:* Al observar el gráfico, vemos que los puntos de los tres países se alinean bastante bien sobre la recta diagonal teórica y caen dentro de las bandas de confianza. Por lo tanto, podemos asumir que el supuesto de normalidad se cumple razonablemente.

**3. Homocedasticidad (Igualdad de Varianzas):** Usamos el Test de Levene (basado en la mediana para mayor robustez). La hipótesis nula de Levene asume que las varianzas son iguales.
```{r homocedasticidad}
leveneTest(tiempo ~ pais, data = datos_largo)
```
*Interpretación:* El Test de Levene nos entrega un p-valor de 0.6225. Como $0.6225 > 0.05$, no tenemos evidencia suficiente para rechazar la hipótesis nula de varianzas iguales. El supuesto de homocedasticidad **se cumple**. Tenemos luz verde para usar el ANOVA estándar.

### 4. Prueba Ómnibus (ANOVA)
```{r omnibus}
modelo_anova <- aov(tiempo ~ pais, data = datos_largo)
summary(modelo_anova)
```

*Interpretación del ANOVA:* El análisis de varianza arrojó un estadístico $F(2, 117) = 24.96$ con un valor $p = 9.39 \times 10^{-10}$. Como el p-valor es mucho menor a nuestro nivel de significación ($\alpha = 0.05$), rechazamos la hipótesis nula en favor de la alternativa. Concluimos que sí existen diferencias estadísticamente significativas en el tiempo de resolución del cubo Megaminx según el país de origen.

### 5. Análisis Post-Hoc

Como el ANOVA ómnibus fue significativo, necesitamos saber exactamente entre qué países están las diferencias. Para ello, usaremos la prueba **HSD de Tukey**. Usamos esta prueba y no "varias pruebas T separadas" porque Tukey ajusta matemáticamente el p-valor para evitar la inflación de la tasa de falsos positivos (Error Tipo I) al hacer comparaciones múltiples (controla el FWER).
```{r posthoc}
post_hoc <- TukeyHSD(modelo_anova)
print(post_hoc)
```

*Interpretación del Post-Hoc:*
Al observar la salida, nos enfocamos en la columna `p adj` y `diff`:
1.  **Chile vs Argentina:** $p = 0.0000000$. Como $p < 0.05$, la diferencia es significativa. La diferencia de medias (`diff`) es negativa (-0.647 s), lo que significa que el tiempo de Chile es menor. **Chile es significativamente más rápido que Argentina.**
2.  **Perú vs Chile:** $p = 0.000027$. Como $p < 0.05$, hay diferencia significativa. La diferencia es positiva (0.425 s), lo que significa que **Chile es significativamente más rápido que Perú**.
3.  **Perú vs Argentina:** Aquí hay que tener cuidado. El p-valor ajustado es $p = 0.050980$. Como es **estrictamente mayor** que 0.05, no podemos rechazar la igualdad entre ambos. **No hay diferencia significativa entre los tiempos de Perú y Argentina.**

### 6. Conclusión
En respuesta a la pregunta de investigación original, se concluye con un 95% de confianza que el tiempo de resolución del Megaminx sí se ve afectado por el país del participante ($F(2, 117) = 24.96$, $p < 0.001$). El análisis post-hoc con ajuste de Tukey reveló que los participantes de Chile son estadísticamente más rápidos que los de Argentina y Perú. Sin embargo, no se detectó una diferencia estadísticamente significativa en los tiempos de resolución entre los competidores de Perú y Argentina ($p = 0.051$).

---

## Pregunta 2: Diseño Experimental y Simulación

### 1. Pregunta de Investigación

*   **Pregunta propuesta:** ¿Existen diferencias significativas en el tiempo de aprovisionamiento de una máquina virtual estándar (medido en segundos) entre cinco proveedores de servicios en la nube (AWS, Azure, Google Cloud, Oracle Cloud e IBM Cloud)?
*   **Contexto y justificación:** En el mundo del desarrollo de software (DevOps), el tiempo que tarda la infraestructura en estar lista ("aprovisionamiento") es un KPI crítico. Revisando documentación técnica y benchmarks de la industria, el tiempo promedio para levantar una instancia básica de Linux suele rondar entre los 40 y 55 segundos. Analizaremos esto mediante un ANOVA.
*   **Variable independiente (Factor):** Plataforma Cloud. Es categórica y tiene 5 niveles: "AWS", "Azure", "Google_Cloud", "Oracle_Cloud", "IBM_Cloud".
*   **Variable dependiente:** Tiempo de despliegue. Variable continua, medida en segundos.

### 2. Simulación de los Datos

Como estudiantes generando datos simulados, debemos ser astutos para asegurar que este dataset de 5.000 observaciones por grupo (N=25.000 en total) cumpla perfectamente con los supuestos del ANOVA de una vía. 
*   Para garantizar la **normalidad**, usamos la función `rnorm()`.
*   Para garantizar la **homocedasticidad**, asignamos exactamente la misma desviación estándar teórica (`sd_global = 3.2`) a las 5 poblaciones generadas.
*   Para garantizar diferencias medibles, se inyectan medias ligeramente distintas por proveedor.
```{r simulacion_nube}
set.seed(8080) # Fijamos semilla para la reproducibilidad

n_obs <- 5000
plataformas <- c("AWS", "Azure", "Google_Cloud", "Oracle_Cloud", "IBM_Cloud")
sd_global <- 3.2  # Varianza constante para forzar homocedasticidad

# Medias teóricas (inventadas para tener efecto significativo)
medias <- c(
  AWS = 45.1,
  Azure = 48.3,
  Google_Cloud = 44.8,
  Oracle_Cloud = 52.0,
  IBM_Cloud = 51.5
)

# Construcción del dataframe
datos_nube <- data.frame(
  plataforma = factor(rep(plataformas, each = n_obs)),
  tiempo_despliegue = c(
    rnorm(n_obs, mean = medias["AWS"], sd = sd_global),
    rnorm(n_obs, mean = medias["Azure"], sd = sd_global),
    rnorm(n_obs, mean = medias["Google_Cloud"], sd = sd_global),
    rnorm(n_obs, mean = medias["Oracle_Cloud"], sd = sd_global),
    rnorm(n_obs, mean = medias["IBM_Cloud"], sd = sd_global)
  )
)

head(datos_nube)
```

### 3. Argumentación y Verificación Matemática

Como se diseñó este dataset a partir de una distribución gaussiana mediante la función `rnorm()`, el supuesto de normalidad se asume cumplido por construcción. Además, la independencia se garantiza ya que la función simuló los datos de forma aislada para cada fila.

El paso más crítico del diseño fue forzar la igualdad de varianzas. Lo verificaremos con el Test de Levene:
```{r validacion_simulacion}
leveneTest(tiempo_despliegue ~ plataforma, data = datos_nube)
```

*Interpretación de Levene:* El p-valor arrojado es $p = 0.7431$. Al ser mayor que $\alpha = 0.05$, confirmamos que no hay diferencias significativas entre las varianzas de los cinco grupos. Nuestra simulación cumple a cabalidad el supuesto de homocedasticidad, lo que hace al procedimiento ANOVA perfectamente pertinente.

Por último, ejecutamos el ANOVA para confirmar que responde adecuadamente al efecto de medias que inyectamos en la simulación:
```{r anova_simulacion}
anova_nube <- aov(tiempo_despliegue ~ plataforma, data = datos_nube)
summary(anova_nube)
```
*Interpretación Ómnibus:* El ANOVA detectó exitosamente diferencias masivas ($p < 2 \times 10^{-16}$) entre los proveedores. Al haber pasado el Test de Levene y ser un diseño normal, este ANOVA cuenta con el respaldo teórico total para su uso en este experimento simulado.

--- 
USO DE INTELIGENCIA ARTIFICIAL (IA)
En estricto cumplimiento con la guía institucional para el "Uso responsable y ético de la IA en contextos académicos", se declara el uso de Google Gemini como herramienta de asistencia técnica y metodológica durante el desarrollo de esta evaluación.

El flujo de trabajo con la IA se limitó a las siguientes tareas de optimización, manteniendo en todo momento la autoría intelectual del análisis, el código R y las conclusiones estadísticas:

Auditoría lógica y estadística: Se utilizó la IA como contraparte analítica para validar la coherencia matemática entre los estadísticos obtenidos (ej. p-valores, test de Levene, F de Fisher) y las conclusiones redactadas.

Estructuración y renderizado: Se empleó la herramienta para asistir en la maquetación del documento RMarkdown, asegurando que las secciones de código, salidas de consola y bloques matemáticos en LaTeX se integraran correctamente para una visualización óptima en el formato HTML final.

Revisión ortotipográfica: El borrador final fue sometido a una revisión de sintaxis y ortografía, exigiendo que no se alteraran las ideas originales ni la jerga técnica.

Prompt final utilizado para la revisión del documento:

"Revisa el siguiente documento RMarkdown que he redactado con mis respuestas, código y análisis estadístico. Tu tarea es actuar como un linter de texto: corrige exclusivamente errores ortográficos, de puntuación y fallos de formato Markdown que puedan romper el 'Knit' a HTML. Reporta cualquier salto lógico entre mis p-valores observados y mis conclusiones, pero tienes estrictamente prohibido alterar mis ideas, generar contenido nuevo o modificar mis interpretaciones estadísticas. Respeta mi redacción original al máximo."
```






