---
title: "Actividad 2"
author: "Martin Araya, Benjamin Letelier, Benjamin Paredes"
date: "2026-04-10"
output: html_document
---
```{r, echo = FALSE, message=FALSE, warning=FALSE}
if(!require(dplyr)) install.packages("dplyr") #Para filtrar/leer excel
if(!require(tidyr)) install.packages("tidyr")
if(!require(ggplot2)) install.packages("ggplot2") #Para graficar
if(!require(ggpubr)) install.packages("ggpubr")
if(!require(ggmosaic)) install.packages("ggmosaic")
if(!require(DT)) install.packages("DT")
if(!require(kableExtra)) install.packages("kableExtra") #Para crear la tabla
if(!require(pwr)) install.packages("pwr")
if(!require(tidyverse)) install.packages("tidyverse")
if(!require(rcompanion)) install.packages("rcompanion")
if(!require(RVAideMemoire)) install.packages("RVAideMemoire")
if(!require(ez)) install.packages("ez")
if(!require(nlme)) install.packages("nlme")
if(!require(emmeans)) install.packages("emmeans")
if(!require(pROC)) install.packages("pROC")
if(!require(caret)) install.packages("caret")
if(!require(leaps)) install.packages("leaps")
if(!require(car)) install.packages("car")
if(!require(plotly)) install.packages("plotly")
if(!require(BSDA)) install.packages("BSDA")
if(!require(TeachingDemos)) install.packages("TeachingDemos")
```
---


¿Será cierto que hay menos atletas provenientes de la zona Centro-Sur que redujeron sus mejores marcas en al menos 5,3 segundos que atletas de la zona Sur que lo hicieron en al menos 1,4 segundos luego del entrenamiento?

```{r}
# ==========================================
# PREGUNTA 1: Análisis de Proporciones
# ==========================================

# 1. Lectura y preparación de datos
# ------------------------------------------
datos <- read.csv2("Practica/EP's/EP02 Datos.csv", stringsAsFactors = TRUE, sep = ";")
```

```{r}
str(datos)
```
Id: variable categórica
Zona: variable categórica
Previo: variable numérica continua
Posterior: variable numérica continua


```{r}
# Filtramos por zona y calculamos inmediatamente la diferencia (Previo - Posterior)
# Una diferencia positiva significa que redujo su tiempo (mejoró).
datos_CS <- datos %>% 
  filter(Zona == "Centro-Sur") %>% 
  mutate(Diferencia = Previo - Posterior)

datos_S <- datos %>% 
  filter(Zona == "Sur") %>% 
  mutate(Diferencia = Previo - Posterior)


# Análisis Exploratorio de Datos (Gráficos)
# ------------------------------------------
# Visualizamos la "compuerta lógica". El área a la derecha de la línea segmentada 
# representa los atletas que cumplen la condición (los "éxitos").

graficoDiferencia_CS <- gghistogram(datos_CS$Diferencia, 
                                    xlab = "Diferencia (Previo - Posterior)", 
                                    ylab = "Frecuencia", 
                                    title = "Centro-Sur: Atletas que redujeron al menos 5.3s", 
                                    color = "orange", fill = "orange") + 
                        geom_vline(xintercept = 5.3, color = "red", size = 1, linetype = "dashed")

graficoDiferencia_S <- gghistogram(datos_S$Diferencia, 
                                   xlab = "Diferencia (Previo - Posterior)", 
                                   ylab = "Frecuencia", 
                                   title = "Sur: Atletas que redujeron al menos 1.4s", 
                                   color = "skyblue", fill = "skyblue") + 
                       geom_vline(xintercept = 1.4, color = "red", size = 1, linetype = "dashed")

# Mostrar gráficos
print(graficoDiferencia_CS)
print(graficoDiferencia_S)


# 3. Inferencia Estadística (Prueba de Proporciones)
# ------------------------------------------
# Contamos cuántos atletas superan la compuerta lógica y el total por muestra
exitos_CS <- sum(datos_CS$Diferencia >= 5.3)
n_CS <- nrow(datos_CS)

exitos_S <- sum(datos_S$Diferencia >= 1.4)
n_S <- nrow(datos_S)

cat("\n--- Resumen de Conteos ---\n")
cat("Centro-Sur:", exitos_CS, "de", n_CS, "cumplen la condición.\n")
cat("Sur:", exitos_S, "de", n_S, "cumplen la condición.\n\n")

# H0: p_CS >= p_S (La proporción en Centro-Sur es mayor o igual)
# HA: p_CS < p_S  (La proporción en Centro-Sur es menor que en el Sur)
# Nivel de significancia (alpha) = 0.05

prueba_proporciones <- prop.test(x = c(exitos_CS, exitos_S), 
                                 n = c(n_CS, n_S), 
                                 alternative = "less", 
                                 conf.level = 0.95)

# Imprimir el resultado formal de la prueba
print(prueba_proporciones)
```
Con un 95% de confianza, la evidencia empírica soporta la afirmación de que hay una menor proporción de atletas del Centro-Sur que redujeron su marca en al menos 5.3 segundos, en comparación con los del Sur que la redujeron en al menos 1.4 



¿Sugieren los datos que, en promedio, atletas provenientes de la zona Centro-Norte ven reducida su mejor marca en 3,4 segundos tras el entrenamiento?
```{r}
datos_CN <- datos %>% 
  filter(Zona == "Centro-Norte") %>% 
  mutate(Diferencia = Previo - Posterior)

# Hipótesis Nula H0: El promedio de reducción de tiempo es igual a 3,4 segundos. mu = 3.4
# Hipótesis Alternativa HA: El promedio de reducción de tiempo es distinto de 3,4 segundos. mu != 3.4


cat("--- Prueba de Normalidad (Shapiro-Wilk) ---\n")
prueba_shapiro <- shapiro.test(datos_CN$Diferencia)
print(prueba_shapiro)

cat("\n--- Prueba T de una muestra ---\n")
prueba_t <- t.test(x = datos_CN$Diferencia, 
                   mu = 3.4, 
                   alternative = "two.sided", 
                   conf.level = 0.95)

print(prueba_t)
```
Dado que p-value es menor a 0.05, los datos no sugieren que la reducción promedio sea de 3,4 segundos



El Comité Olímpico cree que el mejor tiempo medio de atletas que provienen de la zona Sur es inferior a 14,3 segundos antes del entrenamiento. ¿Soportan los datos esta afirmación?
```{r}
# ==========================================
# PREGUNTA 3: Análisis de Media (1 muestra, unilateral)
# ==========================================

# 1. Filtramos los datos para aislar a la población de interés
datos_S <- datos %>% filter(Zona == "Sur")

# 2. Análisis Exploratorio
# Un boxplot simple para ver dónde está el centro de los datos respecto a 14.3
boxplot(datos_S$Previo, 
        main = "Tiempos Previos - Zona Sur", 
        ylab = "Segundos", 
        col = "lightgreen")
abline(h = 14.3, col = "red", lwd = 2, lty = 2) # Línea de referencia del Comité

# 3. Verificación de Normalidad (Prueba de Shapiro-Wilk)
# Como evaluamos medias de una muestra pequeña/mediana, exigimos normalidad.
# Aquí tu código original estaba perfecto.
cat("--- Prueba de Normalidad (Shapiro-Wilk) ---\n")
prueba_shapiro_S_previo <- shapiro.test(datos_S$Previo)
print(prueba_shapiro_S_previo)

# 4. Prueba T de una muestra (Unilateral)
# x = la columna específica que queremos evaluar
# mu = 14.3 (el umbral del Comité)
# alternative = "less" (porque la hipótesis alternativa es que la media es MENOR)
cat("\n--- Prueba T de una muestra ---\n")
prueba_t_S <- t.test(x = datos_S$Previo, 
                     mu = 14.3, 
                     alternative = "less", 
                     conf.level = 0.95)

print(prueba_t_S)
```
No hay evidencia suficiente para rechazar la Hipótesis Nula. Los datos no soportan de manera concluyente la creencia del Comité de que el tiempo medio sea inferior a 14,3 segundos



¿Es posible afirmar que, en promedio, atletas que provienen de la zona Centro-Norte superan a los provenientes de la zona Centro-Sur por 2,9 segundos antes del entrenamiento?
```{r}
# ==========================================
# PREGUNTA 4: Análisis de Medias (2 muestras independientes)
# ==========================================

# 1. Filtramos los datos para tener los dos grupos aislados
datos_CN <- datos %>% filter(Zona == "Centro-Norte")
datos_CS <- datos %>% filter(Zona == "Centro-Sur")

# 2. Verificación de Normalidad (Shapiro-Wilk)
# Se debe evaluar la variable 'Previo' en CADA grupo por separado
cat("--- Normalidad Centro-Norte ---\n")
print(shapiro.test(datos_CN$Previo))

cat("\n--- Normalidad Centro-Sur ---\n")
print(shapiro.test(datos_CS$Previo))


# 3. Prueba T para dos muestras independientes
# x = Centro-Sur (el grupo teóricamente más lento/con mayor tiempo)
# y = Centro-Norte (el grupo teóricamente más rápido/con menor tiempo)
# mu = 2.9 (La diferencia exacta que queremos contrastar)
# alternative = "two.sided" (Queremos ver si la diferencia es igual o distinta a 2.9)
cat("\n--- Prueba T de dos muestras ---\n")
prueba_t_dos_muestras <- t.test(x = datos_CS$Previo, 
                                y = datos_CN$Previo, 
                                mu = 2.9, 
                                alternative = "two.sided", 
                                conf.level = 0.95)

print(prueba_t_dos_muestras)
```
Los datos son consistentes con la afirmación; es plausible que el Centro-Norte supere al Centro-Sur por un promedio de 2,9 segundos
