---
title: "EP03"
author: "Equipo 9"
date: "2026-04-15"
output: html_document
---
```{r, echo = FALSE, message=FALSE, warning=FALSE}
if(!require(dplyr)) install.packages("dplyr") #Para filtrar/leer excel
if(!require(ggplot2)) install.packages("ggplot2") #Para graficar
if(!require(ggpubr)) install.packages("ggpubr") #gghistogram y ggscatter
if(!require(ggpattern)) install.packages("ggpubr")
if(!require(pwr)) install.packages("pwr")

library(ggplot2)
library(ggpubr)
library(ggpattern)
library(pwr)
```


## 1.
Si la ingeniera está seguro de que el verdadero volumen medio no puede ser superior a 10 litros y piensa rechazar la hipótesis nula cuando la muestra presente una media menor a 9,81 litros, ¿cuál es la probabilidad de que cometa un error de tipo I? Para responder, generen un gráfico de la distribución muestral de las medias hipotetizada en donde se marque la zona correspondiente a la probabilidad solicitada, para luego, basándose en este gráfico, calcular el área correspondiente. Tome como ejemplo los scripts presentados en la lectura sobre poder estadístico.
```{r}

# Se quiere evaluar el riesgo de que la ingeniera detenga la produccion creyendo que hay una falla, cuando NO LA HAY. Para esto, fijamos;

# H0: El volumen medio VERDADERO es de 10 litros (mu = 10). (El estado ideal que la maquina no falla)
# Ha: El volumen medio VERDADERO es menor que 10 litros (mu < 10). La maquina esta entregando menos liquido...

# La ingeniera establece limite critico a 9.81 litros. Si la muestra cae BAJO ESE NUMERO, "hace sonar la alarma" (rechaza H0).

# MAQUINA IDEAL
media_ideal <- 10        # Promedio poblacional ; 10 litros
desviacion_estandar <- 1 # Variabilidad del proceso (sigma) ; 1 litro
tamano_muestra <- 100    # Cantidad de bidones revisados
limite_critico <- 9.81   # Umbral de decisión impuesto por la ingeniera

# el error tipo 1 ocurre si la media real es exactamente 10 litros, pero por azar la muestra nos da una media inferior a 9,81. 

# el error estándar de la media (SE) se calcula como la desviación estándar dividida por la raíz cuadrada de n; 1/sqrt(100) = 0,1

# se medirá el área de la curva que cae bajo el LIMITE CRITICO.

# SE ; Representa la incertidumbre de la muestra. A mayor 'n', más estrecha es la campana.
error_estandar <- desviacion_estandar / sqrt(tamano_muestra)

# Cálculo del Error Tipo I (alpha)
# 'pnorm'; probabilidad acumulada desde -infinito hasta límite.
# sd con el error estándar, para tratar esa 'fluctuación de el promedio' que hay en los bidones.
probabilidad_alpha <- pnorm(limite_critico, mean = media_ideal, sd = error_estandar)


# datos para representación visual
# eje X: rango de volúmenes
# eje Y: altura de la campana en cada punto
valores_x <- seq(9.5, 10.5, length = 1000)
datos_campana <- data.frame(
  volumen = valores_x,
  densidad = dnorm(valores_x, mean = media_ideal, sd = error_estandar)
)

# se filtra solo la porción de la campana que representa la "falsa alarma"
# gracias a 'subset', que hace un filtrado relacional. evalúa fila por fila una condición
zona_falsa_alarma <- subset(datos_campana, volumen <= limite_critico)


grafico_alpha <- ggplot(datos_campana, aes(x = volumen, y = densidad)) +
  
  # Contorno campana de Gauss
  geom_line(size = 1.2, color = "black") +
  
  # Sombreado de la región crítica (Error Tipo I)
  geom_area_pattern(
    data = zona_falsa_alarma,
    aes(x = volumen, y = densidad),
    fill = "lightblue",
    pattern = "stripe",
    pattern_fill = "blue",
    pattern_angle = 45,
    pattern_density = 0.4,
    alpha = 0.6
  ) +
  
  # Línea divisoria que marca la decisión de la ingeniera
  geom_vline(xintercept = limite_critico, color = "red", linetype = "dashed", size = 1) +
  
  labs(
    title = "Distribución Muestral asumiendo H0 (Proceso bajo control)",
    subtitle = paste("Probabilidad de Error Tipo I (α) =", round(probabilidad_alpha, 4)),
    x = "Volumen Promedio de la Muestra (litros)",
    y = "Densidad (Frecuencia esperada)"
  ) +
  
  theme_pubr()

print(grafico_alpha)
cat("La probabilidad exacta de cometer Error Tipo I es:", probabilidad_alpha)
```
'La probabilidad exacta de cometer Error Tipo I es: 0.02871656' (2.87%)

Hay un 2.87% de probabilidad de que la ingeniera rechace la hipótesis nula cuando en realidad es verdadera, la regla es bastante estricta por lo que hay bajo riesgo de falsa alarma. Este resultado indica que si la maquina esta operando correctamente y entregando en promedio los 10 litros exigidos, existe apenas 2.87% de riesgo de que al tomar 100 bidones se obtenga una muestra que promedie 9.81 litros o menos.Al situarse por debajo del estándar estadístico clásico del 5%, se evidencia que la regla impuesta es conservadora y protege el proceso frente a detenciones innecesarias.



## 2.
Si el verdadero volumen medio de los bidones fuera de 9,9 litros, ¿cuál sería la probabilidad de que la ingeniera, que obviamente no conoce este dato, cometa un error de tipo II? Para responder, agregue al gráfico anterior la verdadera distribución muestral de las medias y marquen (con otro color) la zona correspondiente a la probabilidad solicitada, para luego, basándose en este gráfico, calcular el área correspondiente. También hay ejemplos de este procedimiento en la lectura sobre poder estadístico.
```{r}

# NUEVA REALIDAD: Máquina des-calibrada
media_real_falla <- 9.9    # El verdadero promedio actual del proceso

# Cálculo del error tipo II (beta)



# probabilidad de NO detectar la falla;; (área hacia la derecha del límite), se usa complemento (1 - pnorm).
probabilidad_beta <- 1 - pnorm(limite_critico, mean = media_real_falla, sd = error_estandar)

valores_x <- seq(9.5, 10.5, length = 1000)
datos_comparacion <- data.frame(
  volumen = valores_x,
  densidad_H0 = dnorm(valores_x, mean = media_ideal, sd = error_estandar),      # campana Ideal (negra)
  densidad_HA = dnorm(valores_x, mean = media_real_falla, sd = error_estandar)  # Campana Real/Falla (azul)
)

# se filtra zona correspondiente a error tipo II (>>el punto ciego)
# >>>> área de la campana real (HA) que cae por encima del límite crítico de la ingeniera
zona_punto_ciego <- subset(datos_comparacion, volumen >= limite_critico)


grafico_beta <- ggplot(datos_comparacion, aes(x = volumen)) +
  
  geom_line(aes(y = densidad_H0), color = "black", size = 1.2) +
  geom_line(aes(y = densidad_HA), color = "blue", size = 1.2) +
  
  # sombreado de la región correspondiente; eror tipo II
  geom_area_pattern(
    data = zona_punto_ciego,
    aes(y = densidad_HA),
    fill = "orange",
    pattern = "stripe",
    pattern_fill = "red",
    pattern_angle = 45,
    pattern_density = 0.4,
    alpha = 0.6
  ) +
  
  # Línea divisoria de decisión; fija en 9.81
  geom_vline(xintercept = limite_critico, color = "red", linetype = "dashed", size = 1) +
  
  labs(
    title = "Error Tipo II (β) - Solapamiento de Distribuciones",
    subtitle = paste("Probabilidad de no detectar la falla (β) =", round(probabilidad_beta, 4)),
    x = "Volumen Promedio de la Muestra (litros)",
    y = "Densidad (Frecuencia esperada)"
  ) +
  
  theme_pubr()


print(grafico_beta)
cat("La probabilidad exacta de cometer Error Tipo II es:", probabilidad_beta)

```
'La probabilidad exacta de cometer Error Tipo II es: 0.8159399' (81.6%)

-> La creencia (negro)
-> La realidad (Azul)

El resultado indica que existe aproximadamente un 81,6% de probabilidad de que la ingeniera no detecte que el volumen promedio real es inferior a 10 litros, aun cuando en realidad sí lo es.

Esto significa que el procedimiento tiene muy baja capacidad de detectar desviaciones pequeñas. En este ejemplo, si la maquina experimenta una descalibración leve (que su promedio real baje a 9.9 litros), el proceso de inspección actual es ciego, ya que con ese 81.6% de que, al tomar una muestra aleatoria de 100 bidones, el promedio siga cayendo por encima del estricto umbral de 9.81 litros impuestos por la ingeniera.

En consecuencia, el control de calidad determinara de manera errónea que la producción funciona con normalidad. Ese alto riesgo de 'falso negativo' demuestra que la regla de como se decide actualmente, aunque sea excelente para evitar falsas alarmas (bajo el alpha), carece de la sensibilidad (el poder estadístico) necesaria para detectar desviaciones pequeñas en la linea de envasado. Entonces, se termina, con una probabilidad del 81.6%, estafando al consumidor (Muy GRAVE).

## 3.
Como no se conoce el verdadero volumen medio, genere un gráfico del poder estadístico con las condiciones anteriores, pero suponiendo que el verdadero volumen medio podría variar de 9,6 a 10 litros. Hay un ejemplo de este tipo de gráfico en la lectura sobre poder estadístico.
```{r}
# espectro de realidades posibles (desde falla grave hasta estado ideal)
# avanzando con pasos de (0.001)
posibles_realidades <- seq(9.6, 10, by = 0.001)

# Calcular poder estadístico por CADA realidad (para cada media, de 9.6 a 10)
# con el vector de posibles_realidades a la función pnorm, 
# nos devuelve la probabilidad de que la muestra caiga bajo 9.81 para CADA una de esas realidades.
probabilidad_deteccion <- pnorm(limite_critico, mean = posibles_realidades, sd = error_estandar)


datos_curva_poder <- data.frame(
  volumen_real = posibles_realidades,
  poder_estadistico = probabilidad_deteccion
)

# gráfico de rendimiento ; curva de Poder
grafico_poder <- ggplot(datos_curva_poder, aes(x = volumen_real, y = poder_estadistico)) +
  
  # curva de sensibilidad
  geom_line(size = 1.2, color = "blue") +
  
  # Línea base del error tipo I (alpha = 0.0287)
  # Representa el poder de la prueba cuando la máquina está PERFECTA en 10.
  geom_hline(yintercept = pnorm(limite_critico, mean = 10, sd = error_estandar), 
             linetype = "dashed", color = "red") +
  
  # Línea estado ideal (H0)
  geom_vline(xintercept = 10, linetype = "dashed", color = "black") +
  
  labs(
    title = "Curva de Poder Estadístico (Sensibilidad de la Prueba)",
    subtitle = "Probabilidad de activar la alarma (rechazar H0) ante distintas fallas del proceso",
    x = "Verdadero Volumen Medio de la Máquina (μ)",
    y = "Poder Estadístico (Probabilidad de detección)"
  ) +
  
  theme_pubr()

print(grafico_poder)

```
Se construyó la curva de poder estadístico considerando distintos valores posibles del verdadero promedio poblacional entre 9,6 y 10 litros. Para cada valor de μ, se calculó la probabilidad de rechazar la hipótesis nula.

El test tiene baja sensibilidad para detectar desviaciones pequeñas (como μ = 9.9), pero mejora al detectar desviaciones más grandes (como μ = 9.6).

Analizando la curva de derecha a izquierda; En el extremo derecho, cuando la maquina opera en su estado ideal (10 litros ; mu = 10), la probabilidad de rechazar H0 se reduce a la tasa de falsa alarma (alpha = 0.0287)

Mientras que el volumen real disminuye (lo que se desplaza a la izquierda en el gráfico), el poder estadístico comienza a elevarse, pero el test demuestra tener una BAJA SENSIBILIDAD ANTE DESVIACIONES LEVES; como se menciono antes, una falla de 9.9 litros resulta en una detección leve de un 18.4%. Mientras que por los 9.7 - 9.7 la falla se vuelve microscópica, con probabilidad de detección cerca del 100%, asegurando que la desviación sera detectada.

Este diseño muestral con n = 100 con limite de 9.81 es robusto como instrumento para identificar caídas drásticas de volumen, pero deficiente si el objetivo era de que la ingeniera audite y corrija perdidas de producción minuciosa 

## 4.
Considerando la suposición de que el verdadero volumen medio de los bidones es de 9,9 litros, ¿cuántos bidones deberían revisarse para conseguir un poder estadístico de 0,7 y un nivel de significación de 0,05?
```{r}
# restricciones
nivel_significacion <- 0.05    # Tolerancia máxima a falsas alarmas (alpha)
poder_objetivo <- 0.70         # Capacidad de detección exigida del 0.7, es decir 70%


# los parámetros del proceso se mantienen
# media_ideal <- 10, media_real_falla <- 9.9, desviacion_estandar <- 1

# tamaño de muestra 'n', devuelve el poder estadístico exacto que lograría.
calcular_sensibilidad <- function(n) {
  # mayor 'n' -> MENOR error estándar
  error_est_simulado <- desviacion_estandar / sqrt(n)
  
  # se re calcula límite crítico (linea roja) con nuevo error
  limite_critico_simulado <- qnorm(nivel_significacion, mean = media_ideal, sd = error_est_simulado)
  
  poder_simulado <- pnorm(limite_critico_simulado, mean = media_real_falla, sd = error_est_simulado)
  
  return(poder_simulado)
}

# vector con posibles tamaños de muestra (1 a 1000 bidones)
# 1000 siendo un tamaño considerable para analizar una posible respuesta óptima,
posibles_tamanos_n <- 1:1000

# para CADA uno de los 1000 tamaños; (sapply como función >>map<< en lenguaje Racket)
lista_poderes_obtenidos <- sapply(posibles_tamanos_n, calcular_sensibilidad)

# Se busca la primera posición donde el poder calculado sea mayor o igual a 0.70
# la primera posición nos dice el punto (numero) mínimo para el numero de bidones que se debe revisar para conseguir un poder estadistico de 0.7
muestra_minima_requerida <- posibles_tamanos_n[which(lista_poderes_obtenidos >= poder_objetivo)[1]]


cat("El tamaño de muestra mínimo para garantizar un poder de 0.70 es:", muestra_minima_requerida)
```
Se necesitan revisar al menos 471 bidones para tener un 70% de probabilidad de detectar que el verdadero promedio es 9.9 litros (en vez de 10), usando un nivel de significación de 0.05.

471 expone la brutal relación de costo-beneficio que existe por detectar efectos de tamaño minimo. Elevar la potencia del modelo a un 70% frente a una fuga mínima (los 0.1 litros) requiere aumentar la muestra original en casi un 400% (de 100 a 471 observaciones).

Conclusión; obliga a cuestionar la viabilidad del control de calidad. 471 unidades deben ser justificados y se debe evaluar el impacto que es si el consumidor recibe 9.9 litros en vez de 10. Si el costo de muestreo es excesivo, la única alternativa matemática sera relajar la tolerancia a los falsos positivos (el alpha) o tener que aceptar un instrumento con peor detección.

## 5.
¿Alcanzaría esta muestra para detectar la diferencia que la ingeniera sospecha que existe entre las dos máquinas de la planta con al menos las mismas probabilidades de cometer errores?
```{r}
## 5. Demostración para Dos Muestras


# Cálculo del Tamaño del Efecto (d de Cohen)
# d = (media alternativa - media nula) / desviación Estándar

d_cohen <- (9.9 - 10) / 1 

# Calculamos el 'n' necesario para una prueba de DOS muestras independientes
# pwr.t.test -> compara medias, no proporciones
#            -> type = "two.sample" aplica la adición de varianzas de los grupos distintos
resultado_dos_muestras <- pwr.t.test(d = d_cohen, 
                                     sig.level = 0.05, 
                                     power = 0.70, 
                                     type = "two.sample", 
                                     alternative = "less")

print(resultado_dos_muestras)
```
Conclusión; pwr.t.test nos entrega un n ~ 942 POR GRUPO.Demostrando empíricamente que para auditar ambas maquinas manteniendo los niveles de error exigidos (alpha = 0.05, poder = 0.7), se necesita extraer 942 bidones por cada maquina (A y B, total de 1884 bidones en total). Los 471 calculados anteriormente quedan muy por debajo de lo que se necesita, siendo un valor incapaz de soportar la varianza en el nuevo diseño.


Declaración de uso de herramientas y fuentes:
Para el desarrollo de esta evaluación, el análisis matemático y la construcción del código se realizaron integrando material del curso, búsquedas en documentación de R y consultas iterativas con inteligencia artificial (Gemini). La IA no se utilizó para generar el texto o el código base desde cero, sino como herramienta de tutoría interactiva para comprender a fondo los siguientes conceptos:

1. Interpretación geométrica de errores: Uso de analogías prácticas (calibración de sensores y detectores de metales) para comprender la interacción entre el Error Tipo I, el Error Tipo II (falsos negativos y su impacto real) y el Poder Estadístico.

2. Fundamentos de R y Vectorización: Explicación del comportamiento de funciones base como pnorm al recibir vectores creados con seq, y la justificación del uso del error estándar (sd = error_estandar) en lugar de la desviación poblacional, basándose en la fluctuación de los promedios.

3. Optimización algorítmica: Comprensión del uso del paradigma funcional en R (sapply) y la indexación lógica (which) como método de fuerza bruta computacional para encontrar el tamaño de muestra mínimo, evitando bucles while/for ineficientes.

4. Pruebas de dos muestras: Entender el fundamento matemático de la varianza aditiva al comparar dos poblaciones independientes y cómo esto penaliza el poder estadístico, justificando el uso de pwr.t.test y corrigiendo un error de dirección de signos en la d de Cohen para que el algoritmo convergiera al $n = 942$ correcto.

Prompt final utilizado para revisión de redacción: "Revisa este texto que escribí sobre el análisis de poder estadístico. Corrige errores de ortografía, puntuación y redacción, pero respeta estrictamente mis ideas, mis analogías y mi estructura de respuesta. El objetivo es pulir el formato profesional sin alterar el trabajo intelectual propio."
