---
title: "EP10"
author: "Grupo 3"
date: "2026-08-01"
output: html_document
---


# 1. 
Asegurando reproducibilidad, seleccionar una muestra de 150 mujeres (si su n° de equipo es un número par) o 150 hombres (si su n° de equipo es impar), asegurando que la mitad tenga estado nutricional “sobrepeso” y la otra mitad “no sobrepeso” en cada caso. Dividir esta muestra en dos conjuntos: los datos de 100 personas (50 con EN “sobrepeso”) para utilizar en la construcción de los modelos y 50 personas (25 con EN “sobrepeso”) para poder evaluarlos.
```{r}
set.seed(21)

datos = read.csv2("EP09 Datos.csv", stringsAsFactors = TRUE)

# somos grupo 3, por lo que "150 hombres (si su n° de equipo es impar)"
library(dplyr)

datos_hombre = filter(datos, Gender == 1)

datos_sobrepeso = filter(datos_hombre, 23.2 <= Weight / ((Height/100)**2))
datos_no_sobrepeso = filter(datos_hombre, 23.2 > Weight / ((Height/100)**2))

# creo la variable dicotómica EN
datos_sobrepeso$EN = 1
datos_no_sobrepeso$EN = 0


datos_sobrepeso_muestra = slice_sample(datos_sobrepeso, n = 75)
datos_no_sobrepeso_muestra = slice_sample(datos_no_sobrepeso, n = 75)


datos_entrenamiento = rbind(datos_sobrepeso_muestra[1:50, ],  datos_no_sobrepeso_muestra[1:50, ])

datos_prueba = rbind(datos_sobrepeso_muestra[51:75, ], datos_no_sobrepeso_muestra[51:75, ])

```


# 2. 
Recordar las ocho posibles variables predictoras seleccionadas de forma aleatoria en el ejercicio anterior.
"Ankle.Minimum.Girth"     "Bicep.Girth"             "Chest.depth"             "Knee.Girth"              "Biiliac.diameter"       
"Chest.Girth"             "Bitrochanteric.diameter" "Age"   


# 3. 

https://www.tandfonline.com/doi/full/10.1080/10691898.2003.11910711 (https://www.tandfonline.com/doi/full/10.1080/10691898.2003.11910711)

https://www.mdpi.com/2072-6643/16/17/2874 (Body Size Measurements Grouped Independently of Common Clinical Measures of Metabolic Health: An Exploratory Factor Analysis
)

https://www.nmcd-journal.com/article/S0939-4753(22)00173-9/fulltext (BMI is dead; long live waist-circumference indices: But which index should we choose to predict cardio-metabolic risk?
)

https://scielo.isciii.es/pdf/renhyd/v28n2/2174-5145-renhyd-28-02-124.pdf (Correlación entre CUN-BAE, índice de masa corporal y circunferencia de cintura en adultos chilenos: resultados de la Encuesta Nacional de Salud 2016-2017)


De las variables que no fueron seleccionadas aleatoriamente, se decidió utilizar Waist.Girth (circunferencia cintura). Elegida porque, según una revisión rápida de la literatura, la circunferencia de cintura ha sido utilizada como una medida relacionada con el estado nutricional y el sobrepeso con distintos trabajos muestran que presenta una relación con el IMC, por lo que parece pertinente evaluar si también resulta útil para predecir la variable EN en este conjunto de datos.


# 4. 
Usando el entorno R, construir un modelo de regresión logística con el predictor seleccionado en el paso anterior y utilizando de la muestra obtenida.
```{r}

modelo_una_variable = glm(EN ~ Waist.Girth, data = datos_entrenamiento, family = binomial)

summary(modelo_una_variable)
```

El modelo de regresión logística mostró que Waist.Girth tiene un coeficiente positivo y estadísticamente significativo (p = 5.22e-06), lo que sugiere una asociación entre un mayor perímetro de cintura y una mayor probabilidad de presentar sobrepeso. Además, la deviancia residual 104.00 fue menor que la deviancia nula 138.63, indicando un mejor ajuste del modelo respecto a uno sin predictores. El AIC obtenido fue 108.00, que servirá para comparar con modelos más complejos.

# 5. 
Usando herramientas estándares1 para la exploración de modelos del entorno R, buscar entre dos y cinco predictores de entre las variables seleccionadas al azar, recordadas en el punto 2, para agregar al modelo obtenido en el paso 4.

```{r}
modelo_completo = glm(EN ~ Waist.Girth + Ankle.Minimum.Girth + Bicep.Girth + Chest.depth + Knee.Girth + Biiliac.diameter + Chest.Girth + Bitrochanteric.diameter + Age, data = datos_entrenamiento, family = binomial)

modelo_nulo = glm(EN ~ 1, data = datos_entrenamiento, family = binomial)

modelo_escalonado = step(modelo_nulo, scope = list(upper = modelo_completo))

summary(modelo_escalonado)
```
El modelo inicial con Waist.Girth tenía un AIC de 108.00. Durante el proceso se agregaron Bicep.Girth y Bitrochanteric.diameter, llegando a un AIC de 90.966. Por lo tanto, el modelo obtenido quedó formado por Waist.Girth y dos predictores seleccionados de las variables aleatorias.

Aunque Bitrochanteric.diameter presenta un valor p mayor que 0,05, la función step() la mantuvo porque eliminarla aumentaba el AIC de 90.966 a 93.000. Por esta razón, se conservó dentro del modelo seleccionado.



#6. 
Evaluar la confiabilidad y generalidad de los modelos (i.e. que tengan un buen nivel de ajuste, que cumplen las condiciones para RLogit y no están dominados por casos sobreinfluyentes) y “arreglarlos” en caso de que tengan algún problema.

### Bondad de ajuste

```{r}
library(car)

# bondad de ajuste

# comparar el modelo de una variable con el modelo nulo
anova(modelo_nulo, modelo_una_variable, test = "LRT")
```
Se compara el modelo nulo con el modelo de una variable usando LRT. El resultado fue p = 3.9 × 10^-9, indicando una mejora significativa al incluir Waist.Girth.

```{r}
# evaluar si agregar los dos predictores mejora el modelo inicial
anova(modelo_una_variable, modelo_escalonado, test = "LRT")
```
Se compara el modelo de una variable con el modelo escalonado usando LRT. El resultado fue p = 2.702e-05, indicando que al incluir Bicep.Girth y Bitrochanteric.diameter (incluyendo Waist.Girth) mejora significativamente el modelo 

```{r}
# comparar los AIC
AIC(
  modelo_nulo,
  modelo_una_variable,
  modelo_escalonado
)
```
El modelo nulo obtuvo un AIC de 140.62944, el de una variable 108.00379	y el escalonado 90.96621. Por lo tanto, dado qu eel AIC disminuye desde 140 a 90, se concluye que este ultimo ofrece el mejor equilibrio entre ajuste y complejidad, por lo que se elige como modelo final.

### Linealidad

```{r}
# Gráficos y pruebas de curvatura
residualPlots(modelo_escalonado, fitted = FALSE)

# Gráficos de residuos parciales
crPlots(modelo_escalonado)
```
Los p_valores de Waist.Girth (0.5519), Bicep.Girth (0.8075), Bitrochanteric.diameter (0.6708) todos mayores a 0.05, entonces podriamos decir que no hay evidencia de no linealidad.


### independencia de los residuos
```{r}

durbinWatsonTest(modelo_escalonado)
```

Dado que el p_value < 0.05, se rechaza la independencia de los datos