---
title: "Guía práctica PEP2 — Inferencia y Modelos Estadísticos"
author: "Martín Araya Gaete"
date: "2026-08-18"
output:
  html_document:
    toc: true
    toc_float: true
    number_sections: true
    code_folding: show
---

```{r setup, include=FALSE}
knitr::opts_chunk$set(
  echo = TRUE,
  eval = FALSE,
  message = FALSE,
  warning = FALSE
)
```

# 0. Cómo usar esta guía durante la PEP

Esta guía está pensada para una **PEP práctica**. La meta no es memorizar sintaxis de R como si fuese poesía renacentista, sino reconocer el tipo de problema y adaptar un bloque ya preparado.

Flujo general:

> **leer enunciado → identificar técnica → preparar datos → ejecutar método → revisar output → interpretar → concluir en contexto**

En problemas de modelos conviene separar siempre tres cosas:

1. **Ajuste:** qué tan bien explica los datos usados para construirlo.
2. **Confiabilidad:** si cumple razonablemente sus condiciones y no está dominado por problemas graves.
3. **Poder predictivo:** qué tan bien funciona en observaciones no usadas para ajustarlo.

---

# 1. Árbol de decisión rápido

## 1.1 Si preguntan por inferencia

- Una muestra, dos muestras o un estadístico y piden remuestreo → **Bootstrap**.
- Piden probar H0 mediante reordenamiento/intercambiabilidad → **Permutación**.
- Datos con outliers/asimetría fuerte y piden método robusto → **WRS2 / medias truncadas**.

## 1.2 Si preguntan por modelamiento

### Respuesta numérica

- Un predictor → **Regresión lineal simple (RLS)**.
- Varios predictores → **Regresión lineal múltiple (RLM)**.

### Respuesta binaria

- **Regresión logística**.

### Si además piden seleccionar variables

- `step()` → selección escalonada por AIC/BIC.
- `leaps::regsubsets()` → búsqueda exhaustiva.
- `caret::rfe()` → Recursive Feature Elimination con validación/remuestreo.

---

# 2. Paquetes útiles

```{r paquetes}
library(tidyverse)
library(dplyr)
library(purrr)
library(tibble)
library(broom)

library(rsample)
library(boot)

library(car)
library(lmtest)

library(caret)
library(leaps)
library(pROC)

library(WRS2)
```

Si falta un paquete:

```{r instalar}
install.packages("nombre_paquete")
```

---

# 3. Preparación de datos

## 3.1 Cargar CSV

```{r cargar}
datos <- read.csv2("DATOS.csv", stringsAsFactors = TRUE)

str(datos)
glimpse(datos)
head(datos)
summary(datos)
```

Si usa coma como separador:

```{r cargar2}
datos <- read.csv("DATOS.csv", stringsAsFactors = TRUE)
```

## 3.2 Semilla

```{r semilla}
set.seed(12345)
```

Siempre respetar la regla exacta del enunciado.

## 3.3 Muestra simple

```{r muestra-simple}
muestra <- slice_sample(datos, n = 100)
```

## 3.4 Muestra balanceada

Pregunta tipo:

> Seleccionar 100 personas, 50 de cada clase.

```{r muestra-balanceada}
positivos <- datos |> filter(EN == 1)
negativos <- datos |> filter(EN == 0)

m_pos <- slice_sample(positivos, n = 50)
m_neg <- slice_sample(negativos, n = 50)

muestra <- bind_rows(m_pos, m_neg)
muestra <- muestra[sample(nrow(muestra)), ]

table(muestra$EN)
```

## 3.5 Entrenamiento y prueba

```{r train-test}
set.seed(12345)

idx <- sample(
  seq_len(nrow(muestra)),
  size = floor(0.7 * nrow(muestra)),
  replace = FALSE
)

entrenamiento <- muestra[idx, ]
prueba <- muestra[-idx, ]
```

**Interpretación:** entrenamiento construye el modelo; prueba evalúa generalización.

---

# 4. Capítulo 12 — Bootstrap

Bootstrap crea muchas **remuestras con reposición** de la muestra observada. En cada remuestra se calcula el estadístico de interés.

Sirve para:

- error estándar;
- sesgo;
- intervalos de confianza;
- contraste de hipótesis;
- estadísticos cuya distribución teórica es complicada.

Supuestos que siguen importando:

- la muestra original debe ser representativa;
- las observaciones deben ser independientes en el bootstrap básico.

---

# 5. Bootstrap de una muestra

Pregunta tipo:

> Construya un IC bootstrap para la media.

```{r bootstrap-una}
library(boot)

muestra <- c(79, 75, 84, 75, 94, 82, 76, 90, 79, 88)

media_boot <- function(valores, indices) {
  mean(valores[indices])
}

set.seed(12345)

dist_bt <- boot(
  data = muestra,
  statistic = media_boot,
  R = 1999
)

print(dist_bt)
plot(dist_bt)

boot.ci(
  dist_bt,
  conf = 0.95,
  type = c("norm", "perc", "bca")
)
```

## Qué mirar

En `print(dist_bt)`:

- `original`: estadístico observado;
- `bias`: sesgo bootstrap;
- `std. error`: error estándar bootstrap.

Tipos de IC:

- `norm`: aproximación normal;
- `perc`: percentiles;
- `bca`: corregido por sesgo y aceleración.

## Conclusión tipo

> Mediante 1999 remuestras bootstrap se obtuvo un IC del 95% para la media poblacional de [...]. El intervalo obtenido fue [...], por lo que [...].

---

# 6. Bootstrap para dos muestras independientes

Pregunta tipo:

> Determine si existe diferencia entre las medias de A y B usando bootstrap.

```{r bootstrap-dos}
library(rsample)
library(dplyr)
library(purrr)

A <- c(10, 12, 13, 14, 15, 11, 10, 17)
B <- c(8, 9, 11, 10, 9, 12, 7, 10)

grupo <- factor(c(rep("A", length(A)), rep("B", length(B))))

datos_largos <- tibble(
  grupo = grupo,
  valor = c(A, B)
)

dif_dos_medias <- function(remuestra, ...) {
  analysis(remuestra) |>
    group_by(grupo) |>
    summarise(
      n = n(),
      m = mean(valor),
      v = var(valor),
      .groups = "drop"
    ) |>
    summarise(
      term = "Dif. 2 medias",
      estimate = m[1] - m[2],
      std.error = sqrt(sum(v / n))
    )
}

set.seed(12345)

remuestras <- bootstraps(
  datos_largos,
  times = 1999,
  strata = grupo,
  apparent = TRUE
)

dist_bt <- remuestras |>
  mutate(stats = map(splits, dif_dos_medias))

alfa <- 0.05

ic_t <- dist_bt |> int_t(statistics = stats, alpha = alfa)
ic_p <- dist_bt |> int_pctl(statistics = stats, alpha = alfa)
ic_bca <- dist_bt |>
  int_bca(
    statistics = stats,
    alpha = alfa,
    .fn = dif_dos_medias
  )

bind_rows(ic_t, ic_p, ic_bca)
```

## Cómo decidir

Para:

\[
H_0:\mu_A-\mu_B=0
\]

\[
H_A:\mu_A-\mu_B\neq0
\]

- 0 dentro del IC → no hay evidencia suficiente de diferencia.
- 0 fuera del IC → hay evidencia de diferencia.

**Cuidado con el signo:** revisar siempre qué grupo quedó primero en `m[1] - m[2]`.

---

# 7. Bootstrap para muestras apareadas

Pregunta tipo:

> Antes y después sobre las mismas personas.

No tratar como muestras independientes.

```{r bootstrap-pareado}
antes <- c(50, 52, 48, 55, 57, 51)
despues <- c(48, 50, 47, 52, 54, 50)

diferencias <- despues - antes

media_boot <- function(valores, indices) {
  mean(valores[indices])
}

set.seed(12345)

dist_bt <- boot(
  data = diferencias,
  statistic = media_boot,
  R = 1999
)

boot.ci(
  dist_bt,
  conf = 0.95,
  type = c("norm", "perc", "bca")
)
```

Interpretación:

- se analiza la media de las diferencias;
- 0 dentro del IC → sin evidencia clara de cambio;
- 0 fuera → evidencia de cambio.

---

# 8. Pruebas de permutación

## Bootstrap vs permutación

**Bootstrap:** remuestreo con reposición; aproxima distribución muestral.

**Permutación:** reorganiza observaciones bajo H0; construye una distribución nula.

Pregunta tipo:

> Compare dos grupos mediante una prueba de permutación.

```{r permutacion}
library(rsample)
library(dplyr)
library(purrr)

A <- c(10, 12, 13, 14, 15, 11)
B <- c(7, 9, 11, 10, 8, 12)

datos <- tibble(
  grupo = factor(c(rep("A", length(A)), rep("B", length(B)))),
  valor = c(A, B)
)

dif_obs <- datos |>
  group_by(grupo) |>
  summarise(m = mean(valor), .groups = "drop") |>
  summarise(dif = m[1] - m[2]) |>
  pull(dif)

calc_dif <- function(split) {
  analysis(split) |>
    group_by(grupo) |>
    summarise(m = mean(valor), .groups = "drop") |>
    summarise(dif = m[1] - m[2]) |>
    pull(dif)
}

set.seed(12345)

perms <- permutations(
  datos,
  permute = valor,
  times = 5999,
  apparent = FALSE
)

dif_perm <- map_dbl(perms$splits, calc_dif)

p_bilateral <- (
  sum(abs(dif_perm) >= abs(dif_obs)) + 1
) / (length(dif_perm) + 1)

p_bilateral
```

Alternativa `A > B`:

```{r perm-mayor}
p_mayor <- (
  sum(dif_perm >= dif_obs) + 1
) / (length(dif_perm) + 1)
```

Alternativa `A < B`:

```{r perm-menor}
p_menor <- (
  sum(dif_perm <= dif_obs) + 1
) / (length(dif_perm) + 1)
```

## Interpretación

- `p < alfa` → rechazar H0.
- `p >= alfa` → no hay evidencia suficiente para rechazar H0.

Evitar escribir “se acepta H0”.

---

# 9. Métodos robustos — WRS2

Útiles ante outliers/asimetrías o si el enunciado lo pide explícitamente.

## Dos grupos independientes

```{r yuen}
yuen(
  respuesta ~ grupo,
  data = datos,
  tr = 0.2
)
```

## Dos muestras apareadas

```{r yuend}
yuend(
  x = antes,
  y = despues,
  tr = 0.2
)
```

## Más de dos grupos independientes

```{r t1way}
t1way(
  respuesta ~ grupo,
  data = datos,
  tr = 0.2,
  alpha = 0.05
)
```

Post-hoc:

```{r lincon}
lincon(
  respuesta ~ grupo,
  data = datos,
  tr = 0.2,
  alpha = 0.05
)
```

Otras funciones vistas:

- `rmanova()`
- `rmmcp()`
- `rmanovab()`
- `pairdepb()`

---

# 10. Capítulo 13 — Regresión Lineal Simple

Modelo:

\[
\hat y=b_0+b_1x
\]

```{r rls}
modelo_rls <- lm(
  Y ~ X,
  data = entrenamiento
)

summary(modelo_rls)
```

## Cómo leer `summary()`

### Coeficiente del predictor

> Por cada aumento de una unidad en X, se espera que Y cambie en promedio `b1` unidades.

Si `b1 < 0`, Y disminuye.

### p-valor

Contrasta:

\[
H_0:\beta_1=0
\]

- `p < 0.05` → evidencia de asociación lineal.
- `p >= 0.05` → no hay evidencia suficiente de asociación lineal.

### R²

Proporción de variabilidad de Y explicada por el modelo.

Ejemplo:

> R² = 0.72 → aproximadamente 72% de la variabilidad de Y es explicada por X.

### Residual standard error

Magnitud típica del residuo en unidades de Y.

---

# 11. Predicción en RLS

```{r predict-rls}
nuevos <- data.frame(
  X = c(10, 12, 15)
)

predict(
  modelo_rls,
  newdata = nuevos
)
```

**No extrapolar alegremente** fuera del rango de X observado.

---

# 12. Capítulo 14 — Regresión Lineal Múltiple

Modelo:

\[
\hat y=b_0+b_1x_1+\cdots+b_px_p
\]

```{r rlm}
modelo_rlm <- lm(
  Y ~ X1 + X2 + X3,
  data = entrenamiento
)

summary(modelo_rlm)
```

## Interpretación correcta

> Por cada aumento de una unidad en X1, se espera que Y cambie en promedio `b1` unidades, **manteniendo constantes los demás predictores**.

---

# 13. R² versus R² ajustado

```{r r2}
summary(modelo_rlm)$r.squared
summary(modelo_rlm)$adj.r.squared
```

- R² normal no disminuye al agregar predictores.
- R² ajustado penaliza complejidad.

En RLM, mirar principalmente el **R² ajustado**.

---

# 14. AIC y BIC

```{r aic-bic}
AIC(modelo_rlm)
BIC(modelo_rlm)
```

Al comparar modelos construidos sobre los mismos datos/respuesta:

> **menor AIC/BIC = mejor equilibrio entre ajuste y complejidad**.

Son criterios relativos.

---

# 15. Comparación de modelos jerárquicos

```{r anova-lineal}
modelo_1 <- lm(Y ~ X1, data = entrenamiento)
modelo_2 <- lm(Y ~ X1 + X2 + X3, data = entrenamiento)

anova(modelo_1, modelo_2)
```

Si el segundo contiene al primero:

- `p < 0.05` → los nuevos predictores mejoran significativamente.
- `p >= 0.05` → no hay evidencia suficiente de mejora.

---

# 16. Selección escalonada — `step()`

## AIC

```{r step-aic}
modelo_nulo <- lm(Y ~ 1, data = entrenamiento)
modelo_completo <- lm(Y ~ ., data = entrenamiento)

modelo_step <- step(
  modelo_nulo,
  scope = list(
    lower = modelo_nulo,
    upper = modelo_completo
  ),
  direction = "both",
  trace = TRUE
)

summary(modelo_step)
```

`step()` usa AIC por defecto.

## BIC

```{r step-bic}
modelo_step_bic <- step(
  modelo_nulo,
  scope = list(
    lower = modelo_nulo,
    upper = modelo_completo
  ),
  direction = "both",
  k = log(nrow(entrenamiento)),
  trace = TRUE
)
```

---

# 17. Búsqueda exhaustiva — `leaps::regsubsets()`

Pregunta tipo EP11:

> Buscar entre 2 y 8 predictores y elegir según R² ajustado/BIC.

```{r exhaustive}
library(leaps)

predictoras <- names(muestra)[
  !names(muestra) %in% c(
    "Y",
    "PROHIBIDA_1",
    "PROHIBIDA_2"
  )
]

formula_completa <- as.formula(
  paste(
    "Y ~",
    paste(predictoras, collapse = " + ")
  )
)

busqueda <- regsubsets(
  formula_completa,
  data = muestra,
  nbest = 1,
  nvmax = 8,
  method = "exhaustive"
)

resumen <- summary(busqueda)

candidatos <- 2:8

tabla <- data.frame(
  n_predictores = candidatos,
  R2_ajustado = resumen$adjr2[candidatos],
  BIC = resumen$bic[candidatos]
)

tabla
```

Elegir:

```{r exhaustive-elegir}
mejor_n_r2 <- tabla$n_predictores[
  which.max(tabla$R2_ajustado)
]

mejor_n_bic <- tabla$n_predictores[
  which.min(tabla$BIC)
]

mejor_n_r2
mejor_n_bic
```

Recuperar variables:

```{r exhaustive-vars}
mejor_n <- mejor_n_bic

predictores_finales <- names(
  coef(busqueda, id = mejor_n)
)[-1]

predictores_finales

formula_final <- reformulate(
  predictores_finales,
  response = "Y"
)

modelo_final <- lm(
  formula_final,
  data = muestra
)

summary(modelo_final)
```

Si R² ajustado y BIC discrepan, seguir el criterio que pida el enunciado y justificar la decisión.

---

# 18. Diagnóstico de RLS/RLM

```{r diagnostico-lineal}
library(car)

# Linealidad / curvatura
residualPlots(
  modelo_final,
  fitted = TRUE
)

# Comportamiento visual
marginalModelPlots(
  modelo_final,
  sd = TRUE
)

# Homocedasticidad
ncvTest(modelo_final)

# Independencia
set.seed(12345)
durbinWatsonTest(modelo_final)

# Outliers
outlierTest(modelo_final)

# Influencia
influencePlot(modelo_final)

# Multicolinealidad en RLM
vif(modelo_final)
```

## Linealidad

Si p-valores de curvatura > 0.05:

> No se encuentra evidencia suficiente para cuestionar la linealidad.

Si alguno < 0.05:

> Existe evidencia de curvatura/no linealidad.

## Homocedasticidad — `ncvTest()`

- `p > 0.05` → no hay evidencia de varianza no constante.
- `p < 0.05` → evidencia de heterocedasticidad.

## Durbin-Watson

- estadístico cercano a 2 suele ser compatible con ausencia de autocorrelación;
- usar además el p-valor.

## VIF

Guía usada en el curso:

- VIF ≈ 1 → sin problema;
- 1 a 5 → moderada;
- 5 a 10 → preocupante;
- >10 → severa.

## Casos influyentes

No borrar observaciones porque aparecen etiquetadas. Revisar:

- residuo studentizado;
- leverage;
- distancia de Cook;
- contexto.

---

# 19. Poder predictivo con conjunto de prueba

```{r poder-predictivo}
pred <- predict(
  modelo_final,
  newdata = prueba
)

error <- prueba$Y - pred

RMSE <- sqrt(mean(error^2))
MAE <- mean(abs(error))

RMSE
MAE
```

Interpretación:

> RMSE = 3.2 significa que las predicciones tienen un error típico aproximado de 3.2 unidades de Y.

---

# 20. Validación cruzada con `caret`

## k-fold

```{r cv}
library(caret)

set.seed(12345)

control_cv <- trainControl(
  method = "cv",
  number = 5
)

modelo_cv <- train(
  formula_final,
  data = muestra,
  method = "lm",
  trControl = control_cv
)

modelo_cv
modelo_cv$results
```

## Repeated CV

```{r repeated-cv}
control_rcv <- trainControl(
  method = "repeatedcv",
  number = 5,
  repeats = 5
)
```

## LOOCV

```{r loocv}
control_loocv <- trainControl(
  method = "LOOCV"
)
```

## Bootstrap con caret

```{r caret-bootstrap}
set.seed(12345)

control_boot <- trainControl(
  method = "boot",
  number = 2000
)

modelo_boot <- train(
  formula_final,
  data = muestra,
  method = "lm",
  trControl = control_boot
)

modelo_boot
modelo_boot$results
summary(modelo_boot$finalModel)
```

**Importante:**

- `summary(modelo_boot$finalModel)` → ajuste final con todos los datos.
- `modelo_boot$results` → desempeño estimado mediante remuestreo.

Para **poder predictivo**, priorizar lo segundo.

---

# 21. Capítulo 15 — Regresión logística

Se usa cuando la respuesta tiene dos clases.

\[
\log\left(\frac{p}{1-p}\right)
=
\beta_0+\beta_1x_1+\cdots+\beta_px_p
\]

## Preparar la respuesta

```{r factor-log}
muestra$Y <- factor(
  muestra$Y,
  levels = c("Positiva", "Negativa")
)

levels(muestra$Y)
table(muestra$Y)
```

**Cuidado:** revisar siempre qué nivel es la clase positiva.

---

# 22. Ajustar logística

```{r logistica}
modelo_log <- glm(
  Y ~ X1 + X2 + X3,
  data = entrenamiento,
  family = binomial(link = "logit")
)

summary(modelo_log)
```

En `summary()`:

- `Estimate` → coeficiente log-odds;
- `z value` → estadístico;
- `Pr(>|z|)` → p-valor para H0: βi = 0.

Odds ratios:

```{r odds}
exp(coef(modelo_log))
```

- OR > 1 → aumenta odds del evento.
- OR < 1 → disminuye odds.

---

# 23. Bondad de ajuste logística

## Modelo nulo + LRT

```{r lrt}
modelo_nulo <- glm(
  Y ~ 1,
  data = entrenamiento,
  family = binomial
)

anova(
  modelo_nulo,
  modelo_log,
  test = "LRT"
)
```

- `p < 0.05` → modelo con predictores mejora significativamente.
- `p >= 0.05` → sin evidencia suficiente de mejora.

## Deviance

Mirar:

- `Null deviance`;
- `Residual deviance`.

Una reducción importante indica mejor ajuste.

## AIC

```{r aic-log}
AIC(
  modelo_nulo,
  modelo_log
)
```

Menor AIC favorece mejor equilibrio ajuste/complejidad.

---

# 24. Predicción logística

```{r pred-log}
prob_prueba <- predict(
  modelo_log,
  newdata = prueba,
  type = "response"
)
```

**Nunca olvidar `type = "response"`** si necesitas probabilidades.

---

# 25. Umbral y clasificación

```{r clases}
umbral <- 0.5

pred_clase <- ifelse(
  prob_prueba >= umbral,
  "Positiva",
  "Negativa"
)

pred_clase <- factor(
  pred_clase,
  levels = levels(prueba$Y)
)
```

El umbral 0.5 es habitual, no obligatorio.

---

# 26. Matriz de confusión

```{r confusion}
mc <- confusionMatrix(
  data = pred_clase,
  reference = prueba$Y,
  positive = "Positiva"
)

mc$table
mc$overall
mc$byClass
```

## Métricas

### Accuracy

Proporción total correctamente clasificada.

### Sensitivity / Recall

De todos los positivos reales, proporción detectada correctamente.

Alta sensibilidad → pocos falsos negativos.

### Specificity

De todos los negativos reales, proporción correctamente clasificada.

Alta especificidad → pocos falsos positivos.

### Precision / VPP

De los casos predichos como positivos, proporción realmente positiva.

---

# 27. ROC y AUC

```{r roc}
library(pROC)

roc_obj <- roc(
  response = prueba$Y,
  predictor = prob_prueba,
  levels = c("Negativa", "Positiva"),
  direction = "<"
)

roc_obj
auc(roc_obj)
plot(roc_obj)
```

Interpretación:

- AUC = 1 → perfecto.
- AUC = 0.5 → equivalente a clasificación aleatoria.
- mayor AUC → mejor discriminación.

**Cuidado con `levels` y `direction`.**

---

# 28. Diagnóstico de logística

No se revisa exactamente lo mismo que en RLM.

```{r diag-log}
library(car)

# Convergencia
modelo_log$converged

# Curvatura / linealidad de predictores numéricos
residualPlots(
  modelo_log,
  fitted = FALSE
)

# Multicolinealidad
vif(modelo_log)

# Casos influyentes
influencePlot(modelo_log)

# Comparación con nulo
anova(
  modelo_nulo,
  modelo_log,
  test = "LRT"
)

# AIC
AIC(
  modelo_nulo,
  modelo_log
)
```

Si `modelo_log$converged == FALSE`, no interpretar tranquilamente los coeficientes. Puede haber separación, demasiados predictores o inestabilidad.

---

# 29. RFE — Recursive Feature Elimination

Idea:

1. ajustar modelo;
2. estimar importancia de variables;
3. eliminar las menos útiles;
4. repetir;
5. evaluar tamaños mediante remuestreo;
6. seleccionar tamaño óptimo según métrica.

RFE no selecciona simplemente por p-valores.

---

# 30. RFE para regresión lineal

Pregunta tipo:

> Seleccionar entre 10 y 20 predictores maximizando R² con repeated CV 5x5.

```{r rfe-lineal}
predictoras <- names(muestra)[
  !names(muestra) %in% c(
    "Y",
    "PROHIBIDA_1",
    "PROHIBIDA_2"
  )
]

x <- muestra[, predictoras]
y <- muestra[["Y"]]

funciones_rfe <- lmFuncs

funciones_rfe$selectSize <- function(x, metric, maximize) {
  x <- x[
    x$Variables %in% 10:20,
    ,
    drop = FALSE
  ]

  pickSizeBest(
    x,
    metric,
    maximize
  )
}

set.seed(12345)

control_rfe <- rfeControl(
  functions = funciones_rfe,
  method = "repeatedcv",
  number = 5,
  repeats = 5
)

rfe_mod <- rfe(
  x = x,
  y = y,
  sizes = 10:20,
  rfeControl = control_rfe,
  metric = "Rsquared"
)

rfe_mod
```

Resultados clave:

```{r rfe-lineal-result}
rfe_mod$optsize
predictors(rfe_mod)
rfe_mod$results
summary(rfe_mod$fit)
```

- `optsize` → cantidad óptima.
- `predictors()` → variables elegidas.
- `$results` → desempeño por remuestreo.
- `$fit` → modelo final ajustado.

**Para poder predictivo:** `$results`.

**Para coeficientes/p-valores:** `summary($fit)`.

---

# 31. Error clásico al modificar `lmFuncs`

Si haces:

```r
funciones_rfe <- lmFuncs
funciones_rfe$selectSize <- ...
```

Entonces debes usar:

```r
rfeControl(functions = funciones_rfe)
```

No esto:

```r
rfeControl(functions = lmFuncs)
```

Porque de otro modo tu modificación queda decorativa. R, con su habitual compromiso con el caos, no te lo recordará.

---

# 32. RFE logística con ROC

Pregunta tipo:

> Seleccionar entre 2 y 6 predictores usando ROC con repeated CV.

```{r rfe-log}
predictoras <- names(muestra)[
  !names(muestra) %in% c(
    "Y",
    "PROHIBIDA_1",
    "PROHIBIDA_2"
  )
]

x <- muestra[, predictoras]

y <- factor(
  muestra$Y,
  levels = c("Positiva", "Negativa")
)

funciones_log <- lrFuncs
funciones_log$summary <- twoClassSummary

funciones_log$selectSize <- function(x, metric, maximize) {
  x <- x[
    x$Variables %in% 2:6,
    ,
    drop = FALSE
  ]

  pickSizeBest(
    x,
    metric,
    maximize
  )
}

set.seed(12345)

control_rfe_log <- rfeControl(
  functions = funciones_log,
  method = "repeatedcv",
  number = 5,
  repeats = 5,
  returnResamp = "final"
)

rfe_log <- rfe(
  x = x,
  y = y,
  sizes = 2:6,
  rfeControl = control_rfe_log,
  metric = "ROC"
)

rfe_log
```

Resultados:

```{r rfe-log-result}
rfe_log$optsize
predictors(rfe_log)
rfe_log$results
summary(rfe_log$fit)
```

---

# 33. Caso especial: LOOCV + ROC

Con LOOCV, cada holdout tiene **una sola observación**.

No tiene sentido calcular una ROC independiente dentro de cada fold de un caso.

Estrategia correcta:

1. seleccionar/generar subconjuntos;
2. hacer LOOCV explícito;
3. guardar probabilidad de cada observación cuando quedó fuera;
4. juntar todas las probabilidades out-of-fold;
5. calcular una ROC global.

## RFE base con LOOCV

```{r rfe-loocv}
set.seed(12345)

control_rfe_en <- rfeControl(
  functions = lrFuncs,
  method = "LOOCV",
  returnResamp = "all"
)

rfe_en <- rfe(
  x = x,
  y = y,
  sizes = 2:6,
  rfeControl = control_rfe_en,
  metric = "Accuracy"
)
```

## Variables candidatas por tamaño

```{r vars-loocv}
variables_por_tamano <- lapply(2:6, function(k) {

  importancia_k <- rfe_en$variables[
    rfe_en$variables$Variables == k,
  ]

  promedio_k <- aggregate(
    Overall ~ var,
    data = importancia_k,
    FUN = mean
  )

  promedio_k <- promedio_k[
    order(
      promedio_k$Overall,
      decreasing = TRUE
    ),
  ]

  head(promedio_k$var, k)
})

names(variables_por_tamano) <- 2:6
variables_por_tamano
```

## LOOCV explícito + ROC global

```{r loocv-roc}
resultados <- data.frame(
  Variables = 2:6,
  ROC = NA,
  Sens = NA,
  Spec = NA
)

for (k in 2:6) {

  preds_k <- variables_por_tamano[
    [as.character(k)]
  ]

  probabilidades <- numeric(
    nrow(muestra)
  )

  for (i in seq_len(nrow(muestra))) {

    train_i <- muestra[-i, ]
    test_i <- muestra[i, , drop = FALSE]

    formula_k <- as.formula(
      paste(
        "Y ~",
        paste(
          preds_k,
          collapse = " + "
        )
      )
    )

    modelo_i <- glm(
      formula_k,
      data = train_i,
      family = binomial
    )

    probabilidades[i] <- predict(
      modelo_i,
      newdata = test_i,
      type = "response"
    )
  }

  curva <- roc(
    response = muestra$Y,
    predictor = probabilidades,
    quiet = TRUE
  )

  mejor_corte <- coords(
    curva,
    x = "best",
    ret = c(
      "sensitivity",
      "specificity"
    ),
    transpose = FALSE
  )

  resultados$ROC[
    resultados$Variables == k
  ] <- as.numeric(auc(curva))

  resultados$Sens[
    resultados$Variables == k
  ] <- as.numeric(
    mejor_corte$sensitivity
  )

  resultados$Spec[
    resultados$Variables == k
  ] <- as.numeric(
    mejor_corte$specificity
  )
}

resultados
```

Elegir mejor ROC:

```{r elegir-loocv}
mejor_n <- resultados$Variables[
  which.max(resultados$ROC)
]

mejor_n

variables_por_tamano[
  [as.character(mejor_n)]
]
```

Interpretación:

> Todas las probabilidades usadas en la ROC fueron generadas por modelos que no utilizaron la observación correspondiente durante su ajuste.

---

# 34. Confiabilidad de un modelo obtenido por RFE

RFE selecciona variables, pero **no reemplaza el diagnóstico**.

```{r diag-rfe}
predictores_finales <- predictors(rfe_mod)

formula_diag <- as.formula(
  paste(
    "Y ~",
    paste(
      predictores_finales,
      collapse = " + "
    )
  )
)

modelo_diag <- lm(
  formula_diag,
  data = muestra
)

residualPlots(
  modelo_diag,
  fitted = TRUE
)

ncvTest(modelo_diag)
durbinWatsonTest(modelo_diag)
vif(modelo_diag)
influencePlot(modelo_diag)
```

---

# 35. Observaciones por predictor

```{r obs-pred}
nrow(muestra) /
  length(predictores_finales)
```

No es una ley absoluta, pero muchos predictores con poca muestra aumentan el riesgo de inestabilidad/sobreajuste.

---

# 36. Preguntas típicas y bloque a usar

## Tipo 1

> Compare dos medias usando bootstrap.

Usar **sección 6**.

Si son apareadas, usar **sección 7**.

## Tipo 2

> Compare grupos mediante permutación.

Usar **sección 8**.

## Tipo 3

> Construya RLS.

Usar **sección 10**.

## Tipo 4

> Construya RLM y seleccione variables con AIC/BIC.

Usar **secciones 16 y 17**.

## Tipo 5

> Evalúe confiabilidad de un modelo lineal.

Usar **sección 18**.

## Tipo 6

> Evalúe poder predictivo.

Usar **secciones 19 y 20**.

## Tipo 7

> Construya regresión logística.

Usar **secciones 21 a 28**.

## Tipo 8

> Evalúe clasificación.

Usar **matriz de confusión + ROC/AUC**.

## Tipo 9

> Use RFE para respuesta numérica.

Usar **sección 30**.

## Tipo 10

> Use RFE para clasificación con ROC.

Repeated CV → **sección 32**.

LOOCV + ROC → **sección 33**.

---

# 37. Plantillas de interpretación

## Bootstrap bilateral

> Con un nivel de significancia de 0.05, el IC bootstrap del 95% para la diferencia A-B es [...]. Como 0 [pertenece/no pertenece] al intervalo, [no se encuentra/se encuentra] evidencia suficiente de una diferencia entre los grupos.

## RLS

> El predictor X presenta un coeficiente estimado de ..., indicando que por cada unidad adicional de X se espera un cambio promedio de ... unidades en Y. El coeficiente [es/no es] significativo (`p = ...`). El modelo explica aproximadamente ...% de la variabilidad de Y (`R² = ...`).

## RLM

> El modelo presenta un R² ajustado de ..., por lo que explica aproximadamente ...% de la variabilidad de Y una vez considerada la complejidad. El efecto de cada predictor se interpreta manteniendo constantes los demás.

## Diagnóstico lineal

> No se encontró evidencia suficiente de no linealidad/heterocedasticidad/autocorrelación, dado que las pruebas correspondientes entregaron p-valores mayores a 0.05. Los VIF se encuentran en ..., indicando .... El análisis de influencia [no muestra/muestra] casos que conviene revisar.

## Poder predictivo lineal

> En validación cruzada/remuestreo el modelo obtuvo RMSE = ..., MAE = ... y R² = .... Estas métricas son más apropiadas para evaluar generalización que el ajuste calculado únicamente sobre los datos de entrenamiento.

## Logística

> El modelo con predictores mejora significativamente respecto del modelo nulo según LRT (`p = ...`) y presenta un AIC menor. En datos no utilizados para el ajuste obtuvo AUC = ..., sensibilidad = ... y especificidad = ..., por lo que su capacidad discriminatoria es ....

---

# 38. Errores comunes

## Error 1

Usar `lm()` con una respuesta binaria.

Correcto:

```r
glm(..., family = binomial)
```

## Error 2

Evaluar el poder predictivo solo con entrenamiento.

Eso evalúa ajuste, no generalización.

## Error 3

Decir “R² alto = modelo confiable”.

Puede haber:

- heterocedasticidad;
- no linealidad;
- multicolinealidad;
- influencia;
- sobreajuste.

## Error 4

Olvidar:

```r
type = "response"
```

en `predict()` logístico.

## Error 5

Definir mal la clase positiva.

Siempre revisar:

```r
levels(y)
table(y)
```

## Error 6

Modificar `lmFuncs`/`lrFuncs` y después no usar el objeto modificado.

## Error 7

Intentar ROC por fold en LOOCV.

Acumular probabilidades out-of-fold y calcular una ROC global.

## Error 8

Eliminar automáticamente observaciones influyentes.

Primero investigar.

## Error 9

Interpretar AIC/BIC como valor absoluto.

Son criterios relativos entre modelos comparables.

---

# 39. Checklist de emergencia antes de entregar

```text
[ ] ¿Usé la semilla correcta?
[ ] ¿La muestra tiene el tamaño pedido?
[ ] ¿Respeté balance/estratos?
[ ] ¿Excluí variables prohibidas?
[ ] ¿La respuesta tiene el tipo correcto?
[ ] ¿La clase positiva está bien definida?
[ ] ¿Usé exactamente la técnica pedida?
[ ] ¿El rango de cantidad de predictores es correcto?
[ ] ¿La métrica de selección es correcta?
[ ] ¿Revisé el output antes de escribir?
[ ] ¿Diferencié ajuste de poder predictivo?
[ ] ¿Hice diagnóstico cuando correspondía?
[ ] ¿Interpreté coeficientes en contexto?
[ ] ¿Mi conclusión menciona dirección y variables?
```

---

# 40. Chuleta mínima de funciones

```text
BOOTSTRAP
boot()
boot.ci()
bootstraps()
int_t()
int_pctl()
int_bca()

PERMUTACIÓN
permutations()

RLS / RLM
lm()
summary()
predict()

SELECCIÓN
step()
regsubsets()
AIC()
BIC()

DIAGNÓSTICO LINEAL
residualPlots()
marginalModelPlots()
ncvTest()
durbinWatsonTest()
outlierTest()
influencePlot()
vif()

VALIDACIÓN
trainControl()
train()

LOGÍSTICA
glm(..., family = binomial)
anova(..., test = "LRT")
predict(..., type = "response")

CLASIFICACIÓN
confusionMatrix()
roc()
auc()

RFE
rfeControl()
rfe()
predictors()
$obj$optsize
$obj$results
$obj$fit
```

---

# 41. Flujo completo recomendado

## Respuesta numérica

```text
1. Cargar datos
2. Crear muestra solicitada
3. Definir respuesta y predictores permitidos
4. Seleccionar predictores si corresponde
5. Ajustar lm
6. Revisar summary / R² ajustado / AIC-BIC
7. Diagnóstico
8. Validación / test / CV / bootstrap
9. Interpretar métricas
10. Concluir en contexto
```

## Respuesta binaria

```text
1. Cargar datos
2. Crear muestra y revisar balance
3. Definir clase positiva
4. Seleccionar predictores
5. Ajustar glm binomial
6. LRT / AIC / deviance
7. Revisar convergencia, VIF e influencia
8. Obtener probabilidades fuera de muestra
9. ROC / AUC
10. Matriz de confusión
11. Sensibilidad / especificidad
12. Concluir en contexto
```

---

# 42. Regla final para “confiabilidad y poder predictivo”

Si el enunciado pregunta:

> Pronúnciese sobre la confiabilidad y poder predictivo.

Responder en este orden:

### 1. Ajuste

- R² ajustado;
- AIC/BIC;
- LRT/F;
- coeficientes.

### 2. Condiciones y estabilidad

- linealidad;
- homocedasticidad;
- independencia;
- multicolinealidad;
- casos influyentes;
- convergencia en logística.

### 3. Predicción

- RMSE / MAE / R² de validación para regresión;
- ROC/AUC / sensibilidad / especificidad para clasificación.

Eso convierte el output de R en una respuesta estadística defendible, que al final es el pequeño detalle que separa “ejecuté código” de “sé qué hice”.
